ACORDAO-COMPLETO-2494490

ACÓRDÃO 16672/2021 ATA 34/2021 - PRIMEIRA CÂMARA

VISTOS, relatados e discutidos estes autos referentes à prestação de contas anual da Administração Regional do Serviço Nacional de Aprendizagem Comercial no Estado de Pernambuco (Senac/PE) relativa ao exercício de 2015.
ACORDAM os ministros do Tribunal de Contas da União, reunidos em sessão da 1ª Câmara, ante as razões expostas pelo relator, em: 
9.1. rejeitar as razões de justificativa apresentadas pela Sra. Valéria Peregrino Fernandes; 
9.2. julgar irregulares as contas da Sra. Valéria Peregrino Fernandes, com fundamento nos arts. 1º, I, e 16, III, "b", da Lei 8.443/1992, c/c os arts. 19, parágrafo único, e 23, III, da mesma lei;
9.3. julgar regulares com ressalva as contas dos Srs. Alberes Haniery Patrício Lopes, Alex de Oliveira da Costa, Antônio Diogo dos Santos Filho, Bernardo Peixoto dos Santos Oliveira Sobrinho, Celso Jordão Cavalcanti, Cláudia da Silva Santos, Joaquim de Castro Filho, José Carlos da Silva, José Carlos de Santana, José Carlos da Silva, João Maria Lopes, João de Barros e Silva, Mauro Santos Nogueira, Milton Tavares de Melo Júnior, Ozeas Gomes da Silva, Rudi Marcos Maggioni e Tereza Cristina Ferreira de Souza, com fundamento nos arts. 1º, I, 16, II, 18 e 23, II, da Lei 8.443/1992, dando-lhes quitação;
9.4. julgar regulares as contas da Sra. Maria da Graça Gomes Assunção, com fundamento nos arts. 1º, I, 16, I, 17 e 23, I, da Lei 8.443/1992, dando-lhe quitação plena;
9.5. arquivar o processo em relação ao Sr. Josias Silva de Albuquerque, sem julgamento de mérito, em razão do seu falecimento em 2/2/2019, com fundamento no art. 212 do Regimento Interno do TCU;
9.6. sobrestar o julgamento das contas do Sr. Frederico Penna Leal e determinar a realização de sua audiência para que apresente razões de justificativa acerca da contratação de dezesseis empregados no exercício de 2015, listados a seguir, sem o devido processo seletivo, em contrariedade ao art. 3º do Regulamento de Contratação de Empregados do Senac, ao art. 41, caput, do Regulamento do Senac (Decreto 61.843/1967) e aos princípios constitucionais da legalidade, da impessoalidade, da moralidade, da isonomia e da publicidade:
	CPF
	Nome do Empregado
	Contrato/Portaria

	XXX.202.844-XX
	Alexsandro da Silva Macaubas
	62/2015, de 8/6/2015
 (peça 117) 

	XXX.975.684-XX
	Ana Amélia Galdino da Silva
	58/2015, de 5/6/2015
 (peça 121) 

	XXX.876.734-XX
	Carolina Machado Dias Ramalho Luz
	s/nº , de 24/7/2015
 (peça 129) 

	XXX.369.564-XX
	Danilo Rafael do Nascimento da Silva
	98/2015, de 1º/10/2015
 (peça 134) 

	XXX.940.344-XX
	Diego Alisson Monteiro
	102/2015, de 5/10/2015
 (peça 132) 

	XXX.133.064-XX
	Edinadja Fonseca Pereira da Silva
	57/2015, de 5/6/2015
 (peça 138) 

	XXX.271.484-XX
	Gleice Amorim da Costa
	100/2015, de 1º/10/2015
 (peça 147) 

	XXX.773.774-XX
	Ivanilson Francisco da Silva
	nº desconhecido, de 1º/10/2015
 (peça 18, p. 291) 

	XXX.572.374-XX
	José Roberto Martim Santos
	101/2015, de 1º/10/2015
 (peça 156) 

	XXX.436.984-XX
	José Rodrigues de Lucena Neto
	064-A/2015, de 12/6/2015
 (peça 158) 

	XXX.525.254-XX
	Leonardo de Carvalho Souza Castro
	107-A/2015,
de 16/10/2015
 (peça 163) 

	XXX.476.744-XX
	Marcos Antônio Monteiro de Araújo
	61/2015, de 8/6/2015
 (peça 165) 

	XXX.067.126-XX
	Maria Lenice Ferraz Souza
	96/2015, de 15/9/2015
 (peça 168) 

	XXX.566.244-XX
	Moacir José da Silva
	56/2015, de 5/6/2015
 (peça 173) 

	XXX.026.164-XX
	Nathalia Maria de Lima Silva
	55/2015, de 4/6/2015
 (peça 176) 

	XXX.299.164-XX
	Rosa Virginia Pessoa Tarragô de Souza
	180/2015, de 15/6/2015
 (peça 179, p. 2) 

9.7. aplicar à Sra. Valéria Peregrino Fernandes a multa prevista no art. 58, I, da Lei 8.443/1992, no valor de R$ 30.000,00 (trinta mil reais) , fixando o prazo de 15 (quinze) dias, a contar da notificação, para que comprove, perante este Tribunal (art. 214, III, "a", do RI/TCU) , o recolhimento da dívida aos cofres do Tesouro Nacional, atualizada monetariamente desde a data do presente acórdão até a do efetivo recolhimento, se for paga após o vencimento, na forma da legislação em vigor;
9.8. autorizar, desde logo, se requerido, com fundamento no art. 26 da Lei 8.443/1992, c/c o art. 217, §§ 1º e 2º, do RI/TCU, o parcelamento da dívida em até 36 parcelas, incidindo, sobre cada parcela, corrigida monetariamente, os correspondentes acréscimos legais, fixando-lhe o prazo de 15  (quinze)  dias, a contar do recebimento da notificação, para comprovar, perante o Tribunal, o recolhimento da primeira parcela, e de 30  (trinta)  dias, a contar da parcela anterior, para comprovar o recolhimento das demais parcelas, devendo incidir, sobre cada valor mensal, atualizado monetariamente, os juros de mora devidos, no caso do débito, na forma prevista na legislação em vigor, alertando a responsável de que a falta de comprovação do pagamento de qualquer parcela importará o vencimento antecipado do saldo devedor, nos termos do § 2º do art. 217 do Regimento Interno deste Tribunal; 
9.9. autorizar, desde logo, nos termos dos arts. 219, II, do RI/TCU e 28, II, da Lei 8.443/1992, a cobrança judicial da dívida, caso não atendida a notificação;
9.10. determinar ao Senac/PE que:
9.10.1. adote providências, no prazo de 30 (trinta) dias, para a rescisão dos contratos de trabalho celebrados com os empregados listados a seguir (e outros em situação similar) , por não terem sido precedidos da devida realização de processo seletivo, em contrariedade ao art. 3º do Regulamento de Contratação de Empregados do Senac, ao art. 41, caput, do Regulamento do Senac (Decreto 61.843/1967) e aos princípios da legalidade, da impessoalidade, da moralidade, da isonomia e da publicidade, garantindo aos empregados o exercício prévio do contraditório e da ampla defesa: 
	CPF
	Nome do Empregado

	XXX.327.984-XX
	Adailton José de Souza

	XXX.940.344-XX
	Diego Alisson Monteiro

	XXX.133.064-XX
	Edinadja Fonseca Pereira da Silva

	XXX.271.484-XX
	Gleice Amorim da Costa

	XXX.227.174-XX
	Janete Silva dos Santos

	XXX.572.374-XX
	José Roberto Martim Santos

	XXX.303.304-XX
	Josimar Barbosa da Silva

	XXX.520.834-XX
	Kátia Cristina da Silva

	XXX.220.274-XX
	Magali Aparecida Barbosa

	XXX.476.744-XX
	Marcos Antônio Monteiro de Araújo

	XXX.682.064-XX
	Thamares Maria Fernandes de Souza

	XXX.729.774-XX
	Uedson Souza Silvino Filho

	XXX.627.004-XX
	Verônica Gabriel de Souza Barbosa

	XXX.658.994-XX
	Alba Valéria Souza da Silva

	XXX.311.544-XX
	Ana Priscila do Ó Tidey

	XXX.442.174-XX
	Ângela Celeste Brito Vieira de Melo

	XXX.876.734-XX
	Carolina Machado Dias Ramalho Luz

	XXX.995.874-XX
	Lucas Cruz de Lima

	XXX.299.164-XX
	Rosa Virginia Pessoa Tarragô de Souza

9.10.2. apresente a este Tribunal, no prazo de 60 (sessenta) dias, informações sobre as providências adotadas e os resultados alcançados; 
9.11. ordenar à SecexDesenvolvimento que monitore o cumprimento da determinação contida na alínea anterior;
9.12. enviar cópia deste acórdão aos responsáveis e ao Senac/PE, informando que o inteiro teor da presente deliberação estará disponível, no dia seguinte a sua oficialização, para a consulta no endereço www.tcu.gov.br/acordaos.

Prestação de Contas Ordinária da administração regional do Senac no estado de Pernambuco relativa ao Exercício Financeiro de 2015.

Primeira Câmara

Administração Regional do Senac no Estado de Pernambuco.

3. Interessados/Responsáveis:
3.1. Responsáveis: Alberes Haniery Patrício Lopes (XXX.139.124-XX); Alex de Oliveira da Costa (XXX.624.964-XX); Antônio Diogo dos Santos Filho (XXX.058.754-XX); Bernardo Peixoto dos Santos Oliveira Sobrinho (XXX.367.284-XX); Celso Jordão Cavalcanti (XXX.593.074-XX); Cláudia da Silva Santos (XXX.020.584-XX); Frederico Penna Leal (XXX.357.954-XX); Joaquim de Castro Filho (XXX.557.344-XX); José Carlos da Silva (XXX.421.454-XX); José Carlos de Santana (XXX.253.154-XX); Josias Silva de Albuquerque (XXX.070.594-XX); José Carlos da Silva (XXX.282.864-XX); João Maria Lopes (XXX.981.084-XX); João de Barros e Silva (XXX.404.224-XX); Maria da Graça Gomes Assunção (XXX.248.084-XX); Mauro Santos Nogueira (XXX.796.544-XX); Milton Tavares de Melo Júnior (XXX.806.694-XX); Ozeas Gomes da Silva (XXX.630.254-XX); Rudi Marcos Maggioni (XXX.824.699-XX); Tereza Cristina Ferreira de Souza (XXX.821.954-XX); Valéria Peregrino Fernandes (XXX.120.304-XX).

13.1. Ministros presentes: Benjamin Zymler (na Presidência), Vital do Rêgo e Jorge Oliveira.
13.2. Ministros-Substitutos presentes: Augusto Sherman Cavalcanti e Weder de Oliveira (Relator).

WEDER DE OLIVEIRA

Trata-se de prestação de contas da Administração Regional do Serviço Nacional de Aprendizagem Comercial no Estado de Pernambuco (Senac/PE) , relativo ao exercício de 2015.
2. O exame de mérito sobre as contas do Senac/PE consta da instrução à peça 212, a seguir reproduzida, com os ajustes de forma considerados pertinentes:
"INTRODUÇÃO
1.	Cuidam os autos de processo de contas anuais da Administração Regional do Serviço Nacional de Aprendizagem Comercial no Estado de Pernambuco - Senac/PE relativo ao exercício de 2015. 
2.	O processo de contas foi organizado de forma individual, conforme classificação constante do art. 5º da Instrução Normativa TCU 63/2010 e do anexo I à Decisão Normativa TCU 137/2015.
3.	O Serviço Nacional de Aprendizagem Comercial - Senac, criado pelo Decreto-Lei  8.621/1946, com regulamento aprovado pelo Decreto 61.843/1967, é uma instituição sem fins lucrativos, de âmbito nacional, administrada pela Confederação Nacional do Comércio (CNC) , desenvolvendo atividades de educação profissional voltadas para o setor da economia de comércio de bens, serviços e turismo. Em âmbito estadual, o Senac/PE é administrado pela Federação do Comércio do Estado de Pernambuco (Fecomércio/PE) , desenvolvendo iniciativas de Educação Profissional em todo o estado (peça 1, p. 13) .
HISTÓRICO
4.	A instrução inicial à peça 10, após o exame técnico, propôs que fossem julgadas [1] regulares com ressalva as contas da Sra. Valéria Peregrino Fernandes (Diretora Regional) , dando-lhe quitação	; e [2] regulares as contas dos demais responsáveis constantes no Rol de Responsáveis (peça 2) . 
5.	Referida proposta baseou-se no Relatório de Auditoria de Gestão 201601789 (peça 5) , tendo a CGU apontado algumas impropriedades, conforme resumo apresentado no quadro a seguir. Nesse quadro, cada constatação possui uma descrição e o respectivo número do item com o qual ela está registrada no referido relatório. Além disso, é apontado o responsável, no caso em que há recomendação do Controle Interno para ressalva (peça 6) . 
Constatações de impropriedades
	Constatação
	Responsável
	Ressalva

	Tema
	Item
	Descrição
		
	Processos licitatórios e contratos 
	1.1.1.1
	Fracionamento de despesas com fuga ao processo licitatório 
		
		1.1.1.2
	Enquadramento indevido de Dispensas de Licitação 
		
		1.1.1.3
	Contratação de empresa cuja sócia é funcionária efetiva do Senac-PE 
		
		1.2.1.1
	Falhas em editais de licitação e seus anexos, tais como inexistência de valor de referência no Termo de Referência e de orçamento estimado em planilhas de quantitativos e preços unitários 
		
		1.2.1.2
	Contratação de empresa inidônea durante o período de sanção 
		
	Gestão de recursos humanos 
	3.2.1.1
	 57% das admissões em desacordo com o Regulamento de Contratações de Empregados do Senac/PE. 
	Diretora Regional 
	sim

Fonte: Relatório de Auditoria de Gestão da CGU
6.	Na oportunidade, o auditor-instrutor entendeu que, quanto às constatações sem indicação de ressalva, eram suficientes as recomendações formuladas pelo Controle Interno no Relatório de Auditoria de Gestão, pois, conforme noticiado (peça 5, p. 10) , eventuais questões formais que não tenham causado prejuízo ao erário e as providências corretivas a serem adotadas, quando for o caso, seriam 'incluídas no Plano de Providências Permanente ajustado com a UPC e monitorado pelo Controle Interno'.
7.	Quanto à ressalva nas contas da Diretora Regional, refere-se à impropriedade tratada no item 3.2.1.1 das constatações do Relatório de Auditoria de Gestão da CGU (peça 5, p. 3443) , que considerou que 78 admissões (57% do total de admissões no ano de 2015) estavam em desacordo com o Regulamento de Contratações de Empregados do Senac/PE, tendo ensejado ainda as seguintes recomendações:  
a) realizar processo seletivo para preenchimento das vagas ocupadas por empregados que foram contratados sem processo seletivo (infringindo o art. 3º da Resolução Senac 1018/2015) , adotando providências para substituir esses empregados pelos candidatos aprovados no referido processo seletivo;
b) instituir instrumentos de controle que garantam que, nas admissões de pessoal para o quadro da Instituição, sejam realizados processos seletivos como regra, efetuando contratação direta somente nos casos expressamente previstos no Regulamento de Contratação de Empregados do Senac.
8.	A proposta foi devidamente acolhida no âmbito da unidade técnica (peças 11 e 12) . No entanto, o MP/TCU, após detida análise sobre a questão das admissões, divergiu do encaminhamento, conforme Parecer de 4/11/2017, propondo, em síntese, determinar ao Senac/PE a instauração de procedimento visando à anulação das 78 contratações e a audiência da responsável para que apresentasse justificativas sobre as irregularidades apuradas pela CGU (peça 13) . 
9.	Na sequência, o Ministro-Relator proferiu o Despacho de peça 14, anuindo com a proposta de audiência formulada pelo MP/TCU, e considerando que as demais questões deveriam ser tratadas por ocasião da apreciação do mérito das contas. 
10.	Por conseguinte, expediu-se o Ofício 0005/2018-TCU/SECEX-PE, de 3/1/2018 (peça 16) , tendo como destinatária a Sra. Valéria Peregrino Fernandes, devidamente recebido em 9/1/2018, conforme AR à peça 17, tempestivamente atendido mediante a documentação juntada às peças 18 e 19.
11.	A audiência referia-se à admissão de 78 empregados efetivada no exercício de 2015, sem a realização de prévio processo seletivo, em contrariedade ao Regulamento do Senac, que disciplina essa matéria (Resolução 1018/2015) e com afronta aos princípios da legalidade, da impessoalidade, da moralidade, da isonomia, da eficiência e da publicidade e também em desacordo com o entendimento consolidado do TCU, consoante revelam vários julgados, entre os quais os Acórdão 2606/2008-TCU-Plenário, 3906/2008-TCU-2ª Câmara, 2024/2013-TCU-1ª Câmara, 3561/2014-TCU-1ª Câmara, 1735/2017- TCU-1ª Câmara e 4222/2017-TCU-1ª Câmara.
12.	Desse modo, em face da análise promovida no exame técnico da instrução de peça 20, propôs-se:
12.1.	rejeitar as razões de justificativa apresentadas pela Sra. Valéria Peregrino Fernandes, Diretora Regional do Senac/PE, uma vez que não foram suficientes para sanear as irregularidades a ela atribuídas, de modo que suas contas devem ser julgadas irregulares;
12.2.	aplicar-lhe, em atendimento ao disposto no § único do art. 19 da Lei 8.443/1992, a multa prevista no art. 58, inciso I, da referida Lei;
12.3.	julgar regulares com ressalva, dando-lhe quitação, as contas do Sr. Josias Silva de Albuquerque, a quem caberia, na condição de Presidente do Conselho Regional (dirigente máximo) , supervisionar os atos da Sra. Diretora Regional; 
12.4.	julgar regulares, dando-lhes quitação plena, as contas dos demais integrantes do rol de responsáveis à peça 2; 
12.5.	anular as admissões remanescentes das 78 admissões realizadas sem processo seletivo, o que contraria o Regulamento do Senac (resolução 1018/2015) , afronta aos princípios da legalidade, da impessoalidade, da moralidade, da isonomia, da eficiência e da publicidade e infringe a jurisprudência deste Tribunal.
13.	Referida proposta foi integralmente acolhida no âmbito da unidade técnica (peças 21 e 22) e, também, seguida pelo MP/TCU (peça 23) , tendo sido os autos encaminhados, na forma regimental, à apreciação do Ministro-Relator.
14.	No entanto, por meio de seus procuradores, a responsável juntou novos elementos aos autos, conforme expediente à peça 27 e documentos às peças 28 a 104.
15.	Com base nesses novos elementos o Ministro-Relator Weder de Oliveira proferiu, em 12/12/2019, o Despacho de peça 105 o qual se reproduz integralmente: 
'Cuidam os autos de processo de prestação de contas da Administração Regional do Serviço Nacional de Aprendizagem Comercial no Estado de Pernambuco (Senac/PE) , relativo ao exercício de 2015.
Por meio do despacho à peça 14, acolhi a proposta de audiência formulada pelo MP/TCU para que a Sra. Valéria Peregrino Fernandes, então diretora regional do Senac/PE, apresentasse razões de justificativa para a seguinte irregularidade identificada pela Controladoria-Geral da União (CGU) na gestão da entidade:
'3.2.1.1 - 57% das admissões em desacordo com o Regulamento de Contratações de Empregados do Senac/PE;'
Realizada a audiência, a SecexTrabalho propõe rejeitar as razões de justificativa apresentadas e julgar as contas da responsável irregulares, nos termos do art. 16, III, 'b', da Lei 8.443/1992, com aplicação da multa prevista no art. 58, I, da lei orgânica.
Quanto às contas do Sr. Josias Silva de Albuquerque, presidente do Conselho Regional do Senac/PE, a secretaria propõe julgá-las regulares com ressalva, em razão da expressiva quantidade de contratações irregulares no exercício. Aos demais responsáveis arrolados nos autos, propõe julgar suas contas regulares, dando-lhes quitação plena.
O MP/TCU manifestou-se de acordo com a unidade instrutiva, endossando também a proposta de determinação ao Senac/PE para anulação dos atos de admissão irregulares.
II
Mesmo não se submetendo ao regramento estrito do concurso público, é dever de todos quantos administrem recursos públicos dar a devida atenção e consideração aos princípios da publicidade e da eficiência e a seus regulamentos internos, devendo manter padrão de objetividade na realização de suas seleções de pessoal.
A ocorrência objeto de audiência da diretora regional do Senac/PE refere-se à admissão de 78 empregados efetivada no exercício de 2015, sem a realização de prévio processo seletivo, em afronta aos princípios constitucionais da legalidade, impessoalidade, moralidade, isonomia e publicidade e em contrariedade à Resolução Senac 1.018/2015 (regulamento de contratação de empregados) , que dispõe:
'Art. 2.°- O processo seletivo tem por objetivo atender à necessidade de serviço e selecionar profissionais qualificados, observado o padrão de mercado e a busca pela eficiência da Entidade, sendo vedada, em obediência aos princípios da moralidade e da impessoalidade, a ocorrência de práticas como nepotismo, tráfico de influência, apadrinhamento, troca de favores, bem como as discriminações previstas no art. 1° da Constituição Federal. 
Art. 3.°- Toda contratação de empregados será precedida de processo seletivo, ressalvadas as hipóteses previstas neste Regulamento.'
De acordo com a unidade instrutiva, no que contou com a concordância do MP/TCU, as razões de justificativa apresentadas pela responsável não podem ser acolhidas1:
'22.	Assim, o que se questiona nas admissões eleitas como irregulares nestes autos é a ausência do processo de recrutamento, conforme disposto no capítulo V da Resolução 1018/2015, por meio do qual se busca dar ampla publicidade aos processos de admissão do Senac, isto é, o processo seletivo só se efetiva quando ocorrem o recrutamento e a seleção, ressalvadas as hipóteses previstas no art. 14. 
23. Por conseguinte, a justificativa apresentada pela responsável de que foram observados os ritos indicados somente no art. 13 não pode ser acolhida, haja vista que nenhuma das admissões se insere na alegada notória especialização, dada a natureza dos cargos ocupados, conforme disposto no inciso III do art. 14. Corrobora tal entendimento que sequer foram apresentadas, se fosse o caso, as justificativas indicadas no parágrafo único do mencionado artigo.'
No entanto, nos termos do art. 25, 'n', do Decreto 61.843/1967, que aprovou o regulamento do Senac, as admissões de servidores devem ser referendadas pelo Conselho Regional:
'Art. 25. Ao Conselho Regional (CR) compete:
 (...) 
n) aprovar as instruções padrão para os concursos e referendar as admissões de servidores e as designações para as funções de confiança e para os cargos de contrato especial;'
Ao presidente do Conselho Regional, cargo ocupado à época pelo Sr. Josias Silva de Albuquerque, competia, nos termos do art. 28, II, 'g', do regulamento do Senac, 'admitir, ad referendum do CR, os servidores da AR [administração regional], promovê-los e demiti-los'.
Diante disso, julgo que os membros do conselho regional que referendaram as admissões irregulares também devem ser ouvidos em audiência pela irregularidade examinada nos autos.
Por fim, tendo em vista que a Sra. Valéria Peregrino Fernandes apresentou nova documentação de defesa, acostada às peças 27 a 104 dos autos, deve a unidade instrutiva incluir em sua análise o exame desses documentos.
Restituam-se os autos à SecexTrabalho para identificação dos demais responsáveis a serem ouvidos em audiência, desde já autorizadas, e exame da nova documentação acostada aos autos.
 Peça 14, p. 8.'
16.	Nesse sentido, preliminarmente ao exame da nova documentação acostada aos autos pela Sra.  Valéria Peregrino Fernandes, a instrução à peça 106 propôs realizar diligência à Administração Regional do Senac/PE, no sentido de se obter as informações necessárias para a execução das audiências determinadas, quais sejam:
16.1.	para cada contratado relacionado na tabela abaixo, indicar, nos termos do art. 25, 'n' c/c com o art. 28, inciso II, 'g', ambos do Decreto 61.843/1967, que aprovou o regulamento do Senac:
a) o nome do Presidente do Conselho em exercício que promoveu a admissão, ad referendum do Conselho Regional, juntando cópia do respectivo documento comprobatório do referido ato; 
b) os nomes dos membros do Conselho Regional que posteriormente aprovaram as admissões, juntando cópia da respectiva ata; 
		CPF
	Nome
	Contrato

	1
	XXX.327.984-XX
	Adailton José de Souza
	068/2015

	2
	XXX.327.884-XX
	Adriano Cesar Freitas Barbosa
	nada consta

	3
	XXX.013.594-XX
	Ailton de Andrade Santos
	036/2015

	4
	XXX.667.454-XX
	Aklebson José Filho
	062/2015

	5
	XXX.658.994-XX
	Alba Valéria Souza da Silva
	011-B/2015

	6
	XXX.202.844-XX
	Alexsandro da Silva Macaubas
	062/2015

	7
	XXX.690.784-XX
	Amanda de Souza Barbosa
	094/2015

	8
	XXX.975.684-XX
	Ana Amelia Galdino da Silva
	058/2015

	9
	XXX.406.104-XX
	Ana Karina Araujo de Moraes
	001/2015

	10
	XXX.311.544-XX
	Ana Priscila do Ó Tidey
	sem número

	11
	XXX.609.654-XX
	Anderson Mariano de Aguiar Silva
	017/2015

	12
	XXX.145.914-XX
	André Trajano de Oliveira
	022/2015

	13
	XXX.442.174-XX
	Angela Celeste Brito Vieira de Melo
	016/2015

	14
	XXX.821.164-XX
	Antonio Marcos da Silva
	087/2015

	15
	XXX.659.214-XX
	Auri Julio Ferreira
	092/2015

	16
	XXX.853.114-XX
	Camila Brito de Vasconcelos
	011-E/2015

	17
	XXX.252.204-XX
	Carlos José de Barros Lyra
	020/2015

	18
	XXX.876.734-XX
	Carolina Machado Dias Ramalho Luz
	sem número

	19
	XXX.434.634-XX
	Christianne Soares Falcão
	011-C/2015

	20
	XXX.597.894-XX
	Cizamara Barbosa Rodrigues
	032/2015

	21
	XXX.369.564-XX
	Danilo Rafael do Nascimento da Silva
	098/2015

	22
	XXX.940.344-XX.
	Diego Alisson Monteiro
	102/2015

	23
	XXX.164.554-XX
	Edgard Leonard Nery Meira Lima
	011-D/2015

	24
	XXX.517.044-XX
	Ediane Ferreira de Menezes
	093/2015

	25
	XXX.133.064-XX
	Edinadja Fonseca Pereira da Silva
	057/2015

	26
	XXX.821.184-XX
	Elis de Paula Serpa
	011/2015

	27
	XXX.311.554-XX
	Eliseldo Martins Ferreira
	015/2015

	28
	XXX.832.334-XX
	Elivania de Andrade Silvai
	105/2015

	29
	XXX.607.394-XX
	Erica da Silva Sales
	109/2015

	30
	XXX.450.584-XX
	Evaneide Neves Correia
	051/2015

	31
	XXX.171.324-XX
	Evanir de Araujo Santos
	010/2015

	32
	XXX.722.414-XX
	Fabio Roberto Pereira da Silva
	088/2015

	33
	XXX.526.104-XX
	Filipe Rodrigo da Silva Souza
	019/2015

	34
	XXX.254.654-XX
	Gildete Constantino de Santana Sobral
	050/2015

	35
	XXX.271.484-XX
	Gleice Amorim da Costa
	100/2015

	36
	XXX.234.338-XX
	Ilma Torres da Silva
	035/2015

	37
	XXX.227.174-XX
	Janete Silva dos Santos
	090/2015

	38
	XXX.738.014-XX
	Jeyza Clelia da Silva
	066/2015

	39
	087.738.014/70
	Jeyza Clelia da Silva Cruz
	066/2015

	40
	XXX.641.754-XX
	Jonas de Araujo Arruda Nascimento
	002/2015

	41
	XXX.071.864-XX
	José Barnabé Mariano
	086/2015

	42
	XXX.281.754-XX
	José Carlos Dias da Silva
	069/2015

	43
	XXX.510.684-XX
	José de Oliveira
	033/2015

	44
	XXX.710.324-XX
	José Luciano Ferreira
	031/2015

	45
	XXX.572.374-XX
	José Roberto Martim dos Santos
	101/2015

	46
	XXX.303.304-XX
	Josimar Barbosa da Silva
	023-b/2015

	47
	XXX.019.494-XX
	Karina Rocha da Silva
	013-A/2015

	48
	XXX.520.834-XX
	Kátia Cristina da Silva
	047/2015

	49
	XXX.525.254-XX
	Leonardo de Carvalho Souza Castro
	107-A/2015

	50
	XXX.995.874-XX
	Lucas Cruz de Lima
	003/2015

	51
	XXX.539.074-XX
	Luiz Antonio Ferreira da Silva
	082/2015

	52
	XXX.220.274-XX
	Magalia Aparecida Barbosa
	067/2015

	53
	XXX.476.744-XX
	Marco Antonio Monteiro de Araujo
	061/2015

	54
	XXX.334.324-XX
	Maria das Neves Menezes de Vasconcelos
	007/2015

	55
	XXX.067.126-XX.
	Maria Lenice Ferraz Souza
	096/2015

	56
	XXX.535.824-XX
	Mariana dos Santos Araujo
	023-A/2015

	57
	XXX.430.004-XX
	Marilia Nascimento Sedicias da Silva
	078/2015

	58
	XXX.931.064-XX
	Meciene Salustiano Gomes da Silva
	009/2015

	59
	XXX.566.244-XX
	Moacir Jose da Silva
	056/2015

	60
	XXX.026.164-XX
	Nathalia Maria De Lima Silva
	055/2015

	61
	XXX.336.114-XX
	Paulo Barros da Silva Neto
	039/2015

	62
	XXX.216.694-XX
	Rafael Bruno de Andrade Santos
	046/2015

	63
	XXX.142.974-XX
	Rafael Jose dos Santos
	005/2014

	64
	XXX.443.844-XX
	Rafaela Luzinete dos Santos
	084/2015

	65
	XXX.673.344-XX
	Ricardo Fernandes de Santana
	040/2015

	66
	XXX.422.534-XX
	Roberta Gulart dos Santos
	026/2015

	67
	XXX.895.084-XX
	Roneide Gonzaga de Oliveira
	106/2015

	68
	XXX.299.164-XX
	Rosa Virginia Pessoa Tarragô de Souza
	Portarias 017 e 180/2015

	69
	XXX.364.524-XX
	Rosangela Maria de Santana Lima
	107/2015

	70
	XXX.367.264-XX
	Rosivalda Ferreira de Lima
	076/2015

	71
	XXX.477.124-XX
	Samara Pereira de Farias
	048/2015

	72
	XXX.955.154-XX
	Sergio Murilo de Assis Costa
	070/2015

	73
	XXX.271.054-XX
	Sílvio Romero Pinto Bezerra
	014/2015

	74
	XXX.097.034-XX
	Suzana Ferreira Paulino
	023-C/2015

	75
	XXX.682.064-XX
	Thamares Maria Fernandes de Souza
	038/2015

	76
	XXX.729.744-XX
	Uedson Souza Silvino Filho
	089/2015

	77
	XXX.627.004-XX
	Verônica Gabriel de Souza Barbosa
	004/2014

	78
	***.436.984-**
	Professor assistente Fac Senac Turismo Hosp/Gstronomia
	informações incompletas

17.	Acolhida a proposta no âmbito da Unidade Técnica, procedeu-se à diligência por meio do Ofício 7386/2020-TCU/Seproc, de 4/3/2020 (peça 108) , recebido em 17/3/2020 (AR à peça 109) e não respondido.
18.	A diligência foi reiterada por meio do Ofício 37136/2020-TCU/Seproc, de 16/7/2020 (peça 110) , devidamente recebido em 23/7/2020 conforme AR juntado à peça 111, atendida por meio do expediente de 11/8/2020 (peça 113) , que se fez acompanhar dos documentos juntados às peças 114 a 195. 
19.	Mencionado expediente, elaborado pelos procuradores habilitados nos autos, informa que: 
19.1.	em atendimento ao Despacho do Ministro-Relator, referente à admissão dos 78 empregados realizada no exercício de 2015, devidamente nominados no ofício, acosta em anexo os respectivos contratos, eventuais termos aditivos, assim como suas respectivas rescisões; e
19.2. 	ainda, em atendimento ao requerido, acosta as atas das Reuniões Ordinárias do Conselho Regional do Senac/PE, todas sob a Presidência do Sr. Josias Silva de Albuquerque (in memoriam) que referendaram as contratações ora sob análise.
20.	Assim, os contratos e eventuais termos aditivos, assim como suas respectivas rescisões, correspondentes às admissões ora questionadas foram juntados às peças 114 a 191. 	No entanto, o exame procedido na instrução à peça 197, concluiu que a documentação ora juntada se mostrou inócua e desnecessária, em face dos argumentos a seguir reproduzidos: 
22.	Primeiro, porque tal documentação não foi requerida na diligência. O que se pediu foi:
a) o nome do Presidente do Conselho em exercício que promoveu a admissão, ad referendum do Conselho Regional, juntando cópia do respectivo documento comprobatório do referido ato; 
b) os nomes dos membros do Conselho Regional que posteriormente aprovaram as admissões, juntando cópia da respectiva ata; 
23.	Segundo, porque documentação idêntica já fora juntada pelos mesmos procuradores (peças 28 a 104) , na oportunidade que representaram a Sra. Valéria Peregrino Fernandes, quando da apresentação de novos elementos de defesa, na ocasião em que estes autos já se encontravam no Gabinete do Relator com proposta de mérito (peça 27) .
24.	Com relação às atas juntadas, (i) Ata da Sexta Reunião Ordinária do Conselho do Senac-PE de 27/6/2017 (peça 194) e (ii) Ata da Primeira Reunião Ordinária do Conselho do Senac-PE de 31/1/2017 (peça 195) não trazem nenhuma informação que possa subsidiar a identificação dos nomes dos membros do Conselho Regional que aprovaram as admissões ora questionadas, conforme requerido. 
21.	Desse modo, para que se cumprisse o determinado pelo Ministro-Relator em seu Despacho à peça 105, reproduzido no item 15 desta instrução, propôs-se nova diligência à entidade. Nesse sentido, expediu-se o Ofício 70197/2020-TCU/Seproc, de 14/12/2020 (peça 207) , cujo recebimento deu-se em 14/1/2021, conforme AR juntado à peça (209) .	
22.	O Senac/PE, por meio de seus procuradores, atendeu ao requerido antecipadamente, conforme documentação juntada às peças 199 a 206.
EXAME TÉCNICO
23.	A diligência foi nos seguintes termos:
23.1.	para cada contratado relacionado na tabela constante no item 17.1 desta instrução, indicar, nos termos do art. 25, 'n' c/c com o art. 28, inciso II, 'g', ambos do Decreto 61.843/1967, que aprovou o regulamento do Senac:
 a) o nome do Presidente do Conselho titular ou em exercício que promoveu a admissão, ad referendum do Conselho Regional, juntando cópia do respectivo documento comprobatório do referido ato;
 b) os nomes dos membros do Conselho Regional que posteriormente aprovaram as admissões, juntando cópia das respectivas atas. 
23.2. 	cópia do atestado de óbito do Sr. Josias Silva de Albuquerque, CPF XXX.070.594-XX, Presidente do Conselho Regional do Senac-PE no exercício de 2015.
24. 	Mediante o expediente de 22/12/2020, juntado à peça 198, o Senac/PE, por meio de seus procuradores, esclarece que: 
'No que concerne a determinação de que sejam apresentados todas as portarias de todos os funcionários listados no presente processo, é de salientar que o SENAC não tem como atender ao requerimento, uma vez que é uma prática da instituição, há mais de 70 (setenta) anos, nos contratos de experiência e contratos por tempo determinado é comum que seja assinado apenas pelo Presidente da Instituição e, doravante, caso o contratado, temporário ou em experiência, venha a ser efetivado, é que é elaborada a Portaria de Efetivação. 
É de salientar que, da lista de contratados constante dos autos, apenas 13 (treze) foram efetivados, razão pela qual, neste ato, acostamos as Portarias de Efetivação, bem assim a respectiva localização na Ata de Reunião e Aprovação do Conselho Regional indicando a data de aprovação; 
Importante destacar, conforme planilha anexa, que todas as efetivações passaram e tiveram parecer favorável da assessoria jurídica desta Entidade, que agiu na mais perfeita legalidade; 
Por fim, requer a juntada da Certidão de Óbito do ex-presidente Josias Silva de Albuquerque;'
Análise 	
25.	Há que se recordar que o cerne da questão foi a expressiva quantidade de admissões ocorridas em 2015 (57% das admissões conforme apurado pela CGU) sem a precedente seleção pública. 
26.	A norma trazida aos autos à peça 27, que trata dos novos elementos de defesa apresentados pela Sra. Valéria Peregrino Fernandes, e que provocou a inclusão do presidente do conselho regional e demais conselheiros no rol de responsáveis a serem ouvidos em audiência, foi embasada no Regulamento do Senac, instituído pelo Decreto 61.843/1967, que assim dispõe:
'Art. 28 - Além das atribuições, explícita ou implicitamente cometidas neste Regulamento, compete: 
 (...) 
II - Ao Presidente do CR:
 (...) 
g) admitir, 'ad referendum' do CR, os servidores da AR, promovê-los e demiti-los, bem como, fixar a época de férias, conceder licenças e julgar, em grau de recurso, a aplicação de penas disciplinares;'     
27.	Vê-se que a mencionada norma não faz distinção entre admissões temporárias ou efetivas. Assim, todas deveriam se submeter ao regramento estabelecido no Regulamento do Senac. De tal modo, para atender ao Despacho do Ministro-Relator de peça 105 (item 15 desta instrução) , caberia ouvir em audiência apenas o Presidente do Conselho Regional, Sr. Josias Silva de Albuquerque, pois os demais membros do conselho não participaram do processo das contratações irregulares.
28.	Reforça tal entendimento que dos 77 contratos de admissão formalizados sem prévia seleção pública, juntados às peças 114 a 191, 64 deles (83%) foram assinados pelo Sr. Josias na condição de Presidente do Conselho Regional, e os demais por presidentes em exercício: oito pelo Sr. Frederico Penna Leal (peças 129, 132, 134, 147, 156, 158, 163 e 168) ; quatro pelo Sr. Bernardo Peixoto dos Santos Oliveira Sobrinho (peças 119, 122, 170 e 181) e um pelo Sr. Rudi Marcos Maggioni (peça 182) . 
29.	Todavia, o Sr. Josias Silva de Albuquerque faleceu aos 2/2/2019, conforme atestado de óbito juntado à peça 200. Neste caso, há que se propor que as suas contas sejam consideradas iliquidáveis com o consequente trancamento, nos termos dos arts. 20 e 21 da Lei 8.443/1992, c/c art. 211 do Regimento Interno/TCU, a exemplo do decidido no Acórdão 2393/2021-TCU-Primeira Câmara, de relatoria do Ministro Augusto Sherman Cavalcanti.
30.	Quanto aos Srs. Frederico Penna Leal, Bernardo Peixoto dos Santos Oliveira Sobrinho e Rudi Marcos Maggioni há que se propor que suas contas sejam julgadas regulares com ressalva, por força de terem firmado contratos de admissão sem que fossem precedidos de seleção pública, o que contraria o Regulamento do Senac (Resolução 1018/2015) . 
31,	Depreende-se suficiente a proposta de julgamento das contas desses responsáveis pela regularidade com ressalva pelo fato de terem atuado, em substituição, em apenas 17% das contratações. Conforme já comentado, o que caracterizou a irregularidade levantada pela CGU foi a expressiva quantidade de contratações irregulares, tendo os presentes responsáveis contribuído individualmente de forma reduzida em comparação com a Diretora Regional do Senac/PE e o Presidente do Conselho Regional titular.
Novos elementos de defesa
32.	Conforme já mencionado, a Sra. Valéria Peregrino Fernandes, por meio de seus procuradores, juntou novos elementos de defesa aos autos, conforme expediente à peça 27 e documentos às peças 28 a 104.
33.	A peça contestada refere-se à instrução à peça 20, a qual fora integralmente acolhida no âmbito da unidade técnica (peças 21 e 22) e pelo MP/TCU (peça 23) , sendo que, na oportunidade, os autos já haviam sido encaminhados na forma regimental à apreciação do Ministro-Relator.
34.	Por conseguinte, o Relator, mediante Despacho à peça 105 (vide item 15 desta instrução) , restituiu os autos à unidade técnica para que, dentre outras medidas, se pronunciasse sobre os novos argumentos apresentados. 
35.	Em síntese traz as seguintes alegações:
35.1.	A Sra. Valéria Peregrino Fernandes não possuía competência para praticar os atos questionados, em face da expressa vedação legal e regimental em admitir funcionários e/ou proceder com quaisquer contratações de pessoal, visto que esta competência é absoluta do Presidente do Senac, desde que este possua a chancela do Conselho Regional da entidade. 
35.2.	Tal procedimento está normatizado no Regulamento do Senac, instituído pelo Decreto 61.843/1967, que assim dispõe: 
'Art. 28 - Além das atribuições, explícita ou implicitamente cometidas neste Regulamento, compete: 
 (...) 
II - Ao Presidente do CR:
 (...) 
g) admitir, 'ad referendum' do CR, os servidores da AR, promovê-los e demiti-los, bem como, fixar a época de férias, conceder licenças e julgar, em grau de recurso, a aplicação de penas disciplinares;     
35.3.	Referida norma disciplina a atuação da defendente, como Diretora Regional, conforme se nota a seguir:
'Art. 28 - Além das atribuições, explícita ou implicitamente cometidas neste Regulamento, compete:
 (...) 
 IV - Ao Diretor-Geral do DR: 
 (....) 
b) propor a admissão, demissão e promoção dos servidores, fixar sua lotação, consignar-lhes elogios e aplicar-lhes penas disciplinares;'
35.4.	Assim em relação a funcionários e ou contratações, o poder de competência da Direção Geral é o de apenas 'PROPOR' admissões e demissões, o que se justifica, pois, dirigir é, justamente, ver as necessidades de cada setor e localidade e sugerir a contratação aos seus Superiores (grifos mantidos) .
35.5.	Na mesma direção segue o Regimento Interno do Senac/PE:
'Art. 9º - A competência do Presidente do Conselho Regional está definida no artigo 28, II, do Regulamento do Senac.
Art. 12 -A direção cabe a um Diretor Regional nomeado pelo Presidente do Conselho (CR) nos termos do artigo 27 do Regulamento Senac e suas competências são as definidas no artigo 28, IV, do Regulamento do Senac.'     
35.6.	Nessa linha, a Sra. Valéria alega que não detinha competência para proceder as contratações questionadas, nem ao menos detinha a delegação desta competência.
35.7.	Desse modo, com os documentos ora juntados, assevera que fica imune de dúvidas que era atribuição do Presidente admitir funcionários, o que fazia e faz sob a chancela do Conselho, sendo isso uma competência absoluta, impossível de ser delegada, por conta da imperatividade da lei e do próprio regimento interno.
35.8.	De tal forma que todos os 78 (setenta e oito) contratados foram admitidos e muitos efetivados por ato administrativo da Presidência, com ou sem a chancela do Conselho, não havendo, em nenhum caso, ato vinculado e assinado pela Diretora Regional, ora defendente. 
35.9.	Isto porque, a sua atribuição normativa é ter a sensibilidade de, ao dirigir regionalmente a entidade, ver suas necessidades, aí incluídas a de pessoal, e PROPOR, sugerir contratações, não só para suprir emergências pontuais, como também para promover substituições, manter a integridade física e funcionalidade dos serviços prestados pelo Senac (grifos mantidos) .
35.10.	Ainda, mesmo sendo juridicamente impossível a defendente promover contratação, não foi observado pelos Ilustres Membros do Ministério Público de Contas, a individualização das condutas, imputando toda a responsabilidade à defendente, eximindo os demais responsáveis das imputações, ou seja, toda a carga da suposta irregularidade recaiu dobre os ombros exclusivamente da Diretora Regional, a qual é absolutamente incompetente para a prática ou fiscalização dos atos tidos por ilícitos.
35.11.	Por último, requer que sejam apreciadas as presentes razões, bem como seja levado em consideração a novel documentação acostada, para que, após ouvido o Ilustre Representante do Parquet, sejam acolhidas as JUSTIFICATIVAS, anteriormente apresentadas, levando em conta a comprovada ilegitimidade passiva da defendente em figurar como AGENTE RESPONSÁVEL pelos atos administrativos, objeto destes autos, por ABSOLUTA AUSÊNCIA DE COMPETÊNCIA FUNCIONAL DA DEFENDENTE para admitir FUNCIONÁRIOS, tudo com arrimo no Regulamento do Senac (DECRETO Nº 61.843, DE 5 DE DEZEMBRO DE 1967, em seu artigo 28, inciso II, alínea G e inciso IV, alínea, cumulado com o artigo 9º e 12 do Regimento Interno do Senac (grifos mantidos) .
Análise
36.	Os novos elementos de defesa ora apresentados têm, como coluna mestre, demonstrar que a Sra. Valéria não detinha a competência legal para proceder as contratações ora questionadas, eis que tal competência é exclusiva do presidente do conselho regional, cujos atos de admissão devem ser posteriormente referendados pelos membros do conselho regional.
37.	Para tanto, remete ao Regulamento do Senac, que disciplina, dentre outras, a competência do diretor regional, citando, especificamente, a alínea "b" do inciso IV do art. 28. Desse modo, cabe reproduzir o mencionado inciso, incluindo as competências do Diretor Regional insertas na alínea 'a':
'Art. 28 - Além das atribuições, explícita ou implicitamente cometidas neste Regulamento, compete:
 (...) 
 IV - Ao Diretor-Geral do DR: 
a) organizar, dirigir e fiscalizar os serviços do órgão a seu cargo, baixando as necessárias instruções;
b) propor a admissão, demissão e promoção dos servidores, fixar sua lotação, consignarlhes elogios e aplicar-lhes penas disciplinares;
	(...) '
38.	Ora, resta claro que compete ao diretor regional, dentre outras, organizar, dirigir e fiscalizar os serviços da entidade e propor a admissão de servidores. Desse modo, apesar da Sra. Valéria não ter firmado os contratos de admissão, propôs que se admitissem 78 servidores, cujas contratações foram efetivadas sem a previa seleção exigida na Resolução 1018/2015 do Senac.
39.	Na sequência, diante das competências insertas na alínea 'a', caberia à Sra. Diretora Regional agir no sentido de organizar os respectivos processos seletivos, dentro das imposições previstas na Resolução 1018/2015 do Senac. Porém tal fato não ocorreu, resultando na expressiva quantidade de admissões ocorridas em 2015 (57% das admissões conforme apurado pela CGU) sem a precedente seleção pública.
40.	Considere-se ainda que a Sra. Valéria constou como testemunha nos contratos juntados às peças 114, 122, 123, 127, 128, 130, 133, 136 e 190. 
41.	Assim, ainda que não tenha firmado os mencionados contratos, seus atos contribuíram diretamente para que fossem formalizados. Trago, nesse sentido, o Acórdão 15718/2018-TCU-Primeira Câmara, da relatoria do Ministro Weder de Oliveira, cujo recurso de reconsideração não foi provido, que tratou de situação análoga à ocorrida na Administração Regional do Senac/PB, entidade submetida às mesmas normas do Senac/PE:
Sumário: Prestação de Contas. Administração Regional do Senac no estado da Paraíba. Exercício de 2015. Contas regulares de diversos responsáveis. Contas irregulares da diretora de educação profissional. Contratação irregular de pessoal. Multa. 
42.	Ressalte-se o seguinte item do Voto Condutor do mencionado Acórdão: 
'11.A irregularidade mais relevante, que ensejou a realização de audiência da responsável refere se à contratação de empregados sem a realização de processo seletivo e à não observância do prazo máximo permitido para os contratos temporários, em desacordo com o regulamento de pessoal do Senac e com as normas gerais estabelecidas pelo art. 37 da Constituição Federal. (grifo nosso) '
43.	No entanto, há que se considerar procedente o pleito da individualização da responsabilidade. Contudo, com o falecimento do presidente do conselho regional à época (vide item 29 desta instrução) tal medida não pode prosperar.
44.	Nesse sentido, há que se propor a manutenção da proposta já indicada na instrução à peça 20, ou seja, contas irregulares com aplicação de multa.
45.	Quanto aos treze servidores remanescentes efetivados (peça 201) , diante (i) do tempo decorrido (mais de cinco anos) , (ii) de não haver indícios que contribuíram para suas contratações sem seleção prévia e (iii) da homologação das suas contratações pelo conselho regional, conforme atas juntadas às peças 203 a 206, de modo diverso do entendimento anterior, não há que se propor a anulação dos referidos atos. Haveria ainda o ônus das demissões e a possibilidade do enfrentamento de ações trabalhistas.
CONCLUSÃO
46.	Em face da análise promovida na instrução à peça 20, do contido no Despacho do Ministro-Relator à peça 105 e no exame técnico desta instrução, propõe-se:
46.1.	rejeitar as razões de justificativa apresentadas pela Sra. Valéria Peregrino Fernandes, Diretora Regional do Senac/PE (CPF XXX.120.304-XX) , uma vez que não foram suficientes para sanear as irregularidades a ela atribuídas, de modo que suas contas devem ser julgadas irregulares (itens 36 a 44) ;
46.2.	aplicar-lhe, em atendimento ao disposto no § único do art. 19 da Lei 8.443/1992, a multa prevista no art. 58, inciso I, da referida Lei;
46.3.	julgar regulares com ressalva, dando-lhes quitação, em face de terem firmado contratos de admissão sem que fossem precedidos de seleção pública, o que contraria o Regulamento do Senac (Resolução 1018/2015) , as contas dos Presidentes do Conselho Regional em exercício, os Srs. Frederico Penna Leal - CPF XXX.357.954-XX (contratos às peças 129, 132, 134, 147, 156, 158, 163 e 168) ; Bernardo Peixoto dos Santos Oliveira Sobrinho -  CPF XXX.367.284-XX (contratos às peças 119, 122, 170 e 181) e  Rudi Marcos Maggioni - CPF XXX.824.699-XX (contrato à peça 182) (itens 30 e 31) ; 
46.4.	julgar regulares, dando-lhes quitação plena, as contas dos demais integrantes do rol de responsáveis à peça 2; 
46.5	 considerar as contas do Sr. Josias Silva de Albuquerque, Presidente do Conselho Regional (CPF XXX.070.594-XX - falecido) iliquidáveis, com consequente trancamento das contas, nos termos dos arts. 20 e 21 da Lei 8.443/1992, c/c art. 211 do Regimento Interno/TCU (item 29) ;
46.6,	manter a admissão dos treze servidores remanescentes em face da respectiva homologação pelo conselho regional e por não haver indícios de que tenham contribuído com a prática do ato irregular (item 45) ;   
46.7.	dar ciência à entidade, nos termos do inciso I do art. 9º da Res. TCU 315/2020, de modo a evitar a repetição das irregularidades doravante, de que a admissão de empregados sem a realização de prévio processo seletivo, em contrariedade ao Regulamento do Senac, que disciplina essa matéria (Resolução 1018/2015) , afronta os princípios da legalidade, da impessoalidade, da moralidade, da isonomia, da eficiência e da publicidade.
PROPOSTA DE ENCAMINHAMENTO
47.	Diante do exposto, submetem-se os autos à consideração superior, propondo:
47.1.	 rejeitar as razões de justificativa apresentadas pela Sra. Valéria Peregrino Fernandes (Diretora Regional - CPF XXX.120.304-XX) ;
47.2.	julgar irregulares as contas da Sra. Valéria Peregrino Fernandes (Diretora Regional - CPF XXX.120.304-XX) , com fundamento nos arts. 1º, I, e 16, III, 'b', da Lei 8.443/1992, c/c os arts. 19, parágrafo único, e 23, III, da mesma lei e com arts. 1º, inciso I, 209, inciso II, e 214, inciso III, do Regimento Interno;
47.3.	aplicar à Sra. Valéria Peregrino Fernandes a multa prevista no art. 58, inciso I, da Lei 8.443/1992, c/c o art. 268, inciso I do Regimento Interno, fixando o prazo de 15  (quinze)  dias, a contar da notificação, para que comprove, perante este Tribunal (art. 214, III, 'a', do RI/TCU) , o recolhimento da dívida aos cofres do Tesouro Nacional, atualizada monetariamente desde a data do presente acórdão até a do efetivo recolhimento, se for paga após o vencimento, na forma da legislação em vigor;
47.4.	autorizar, desde logo, nos termos do art. 28, II, da Lei 8.443/1992, a cobrança judicial da dívida, caso não atendidas as notificações;
47.5.	autorizar, caso requerido e se o processo não tiver sido remetido para cobrança judicial, o parcelamento da dívida em até 36 (trinta e seis) parcelas mensais e consecutivas, nos termos do art. 26 da Lei 8.443/1992 c/c o art. 217 do RI/TCU, fixando-se o vencimento da primeira parcela em 15 dias, a contar do recebimento da notificação, e os das demais a cada 30 dias, devendo incidir sobre cada valor mensal os correspondentes acréscimos legais, na forma prevista na legislação em vigor, bem como esclarecer ao responsável que, em caso de parcelamento da dívida, a falta de pagamento de qualquer parcela importará no vencimento antecipado do saldo devedor (art. 217, § 2º, do RI/TCU) ;
47.6.	julgar regulares com ressalva, na condição de presidente do Conselho Regional em exercício, as contas dos Srs. Frederico Penna Leal (CPF XXX.357.954-XX) , Bernardo Peixoto dos Santos Oliveira Sobrinho (CPF XXX.367.284-XX) e Rudi Marcos Maggioni (CPF XXX.824.699-XX) , dando-lhe quitação, com fundamento nos arts. 1º, inciso I, 16, inciso II, 18 e 23, inciso II, da Lei 8.443/1992, c/c os arts. 1º, inciso I, 208 e 214, inciso II, do Regimento Interno; 
47.7.	julgar regulares as contas dos demais responsáveis constantes no Rol de Responsáveis (peça 2) , relacionados a seguir, dando-lhes quitação plena, com fundamento nos arts. 1º, inciso I, 16, inciso I, 17 e 23, inciso I, da Lei 8.443/1992 c/c os arts. 1º, inciso I, 207 e 214, inciso I, do RI/TCU: Maria da Graça Gomes Assunção (Diretora Regional substituta e Diretora de Administração e Finanças - CPF XXX.248.084-XX) , Alberes Haniery Patrício Lopes (Membro do Conselho Regional - CPF XXX.139.124-XX) ,  Ale de Oliveira Costa (Membro do Conselho Regional - CPF XXX.624.964-XX) ,  Antônio Diogo dos Santos Filho (Membro do Conselho Regional - CPF XXX.058.754-XX) ,  Celso Jordão Cavalcanti (Membro do Conselho Regional - CPF XXX.593.074-XX) ,  Cláudia Silva Santos (Membro do Conselho Regional - CPF XXX.020.584-XX) , João de Barros e Silva (Membro do Conselho Regional - CPF XXX.404.224-XX) , João Maria Lopes (Membro do Conselho Regional - CPF XXX.981.084-XX) , Joaquim de Castro Filho (Membro do Conselho Regional - CPF XXX.557.344-XX) , José Carlos da Silva (Membro do Conselho Regional - CPF 113.421.	454-53) , José Carlos de Santana (Membro do Conselho Regional - CPF XXX.253.154-XX) , Mauro Santos Nogueira (Membro do Conselho Regional - CPF XXX.796.544-XX) , Milton Tavares de Melo Júnior (Membro do Conselho Regional - CPF XXX.806.694-XX) , Ozeas Gomes da Silva (Membro do Conselho Regional - CPF XXX.630.254-XX) , Tereza Cristina Ferreira de Souza (Membro do Conselho Regional - CPF XXX.821.954-XX) ;
47.8.	 considerar as contas do Sr. Josias Silva de Albuquerque (Presidente do Conselho Regional - CPF XXX.070.594-XX - falecido) iliquidáveis, com consequente trancamento das contas, nos termos dos arts. 20 e 21 da Lei nº 8.443/1992, c/c art. 211 do Regimento Interno/TCU;
47.9.	manter a admissão dos treze servidores remanescentes em face da respectiva homologação pelo conselho regional e por não haver indícios de que tenham contribuído com a prática do ato irregular) ;   
47.10.	dar ciência à Administração Regional do Serviço Nacional de Aprendizagem Comercial no Estado de Pernambuco - Senac/PE, nos termos do inciso I do art. 9º da Res. TCU 315/2020, de modo a evitar a repetição das irregularidades doravante, de que a admissão de empregados sem a realização de prévio processo seletivo, em contrariedade ao Regulamento do Senac, que disciplina essa matéria (Resolução 1018/2015) , afronta os princípios da legalidade, da impessoalidade, da moralidade, da isonomia, da eficiência e da publicidade; e
47.11.	cientificar o acórdão que vier a ser proferido à Administração Regional do Serviço Nacional de Aprendizagem Comercial no Estado de Pernambuco (Senac/PE) , informando que a deliberação, acompanhada do Relatório e do Voto que a fundamentam, está disponível para a consulta no endereço www.tcu.gov.br/acordaos, além de esclarecer que, caso requerido, o TCU poderá fornecer, sem custos, as correspondentes cópias de forma impressa."
3. O MP/TCU, representado pelo procurador Júlio Marcelo de Oliveira, divergiu da proposta de encaminhamento da SecexDesenvolvimento com o seguinte parecer[footnoteRef:2]: [2:  Peça 215.] 
"Trata-se da prestação de contas ordinária da Administração Regional do Serviço Nacional de Aprendizagem Comercial no Estado de Pernambuco (Senac/PE) , relativa ao exercício de 2015. 
A ocorrência mais relevante apontada na instrução inicial da Secex/PE (peça 10) foi a seguinte: '57% das admissões em desacordo com o Regulamento de Contratações de Empregados do Senac/PE' (item 3.2.1.1 do Relatório de Auditoria Anual de Contas - peça 5, pp. 34/43) .
A proposta de mérito da Secex/PE (peças 10 a 12) foi no sentido de julgar regulares com ressalva as contas de Valéria Peregrino Fernandes, Diretora Regional, em razão da citada ocorrência, e de julgar regulares as contas dos demais gestores listados no rol de responsáveis (peça 2) .
No parecer à peça 13, o Ministério Público de Contas divergiu da aludida proposta de encaminhamento, por entender que a ocorrência não podia ser considerada falha de natureza formal e sim ilícito de elevada gravidade, que sugeria a necessidade de punição da Diretora Regional do Senac/PE e de outros agentes que tenham concorrido para a consumação da irregularidade, além da adoção de medidas tendentes à anulação dos atos de admissão de pessoal viciados.
No referido parecer, o MP de Contas destacou que, em 2015, o Senac/PE admitiu 135 empregados, sendo que 78 deles foram contratados sem prévio processo seletivo, contrariando o disposto no Regulamento de Contratação de Empregados do Senac (Anexo I da Resolução Senac 1.018/2015) e os princípios constitucionais da impessoalidade, da moralidade, da isonomia e da publicidade.
Assim, o MP de Contas propôs ao Tribunal (peça 13) : 
a) determinar ao Senac/PE que:
a.1) instaure, no prazo de 30 (trinta) dias, procedimento tendente a promover a anulação de cada um dos 78 atos de admissões de empregados realizadas no exercício de 2015, sem a realização de prévio processo seletivo, em contrariedade ao Regulamento do Senac que disciplina essa matéria e com afronta aos princípios da legalidade, da impessoalidade, da moralidade, da isonomia, da eficiência e da publicidade e também em desacordo com o entendimento consolidado do TCU, consoante revelam vários julgados, entre os quais os destacados no corpo deste parecer;
a.2) conceda a cada um dos 78 empregados admitidos de maneira presumidamente irregular a oportunidade de apresentarem defesa, se assim desejarem, ante a possibilidade de demissão, a fim de que possam, se for o caso, apresentar elementos que afastem tal presunção de ilicitude;
a.3) apresente ao TCU, no prazo de 180 (cento e oitenta) dias, informações consolidadas acerca dos resultados de tais procedimentos;
b) determinar à Secex/PE que:
b.1) promova a audiência da Srª Valéria Peregrino Fernandes, Diretora Regional do Senac/PE, responsável direta pela prática dos atos de admissão acima destacados, e eventualmente de qualquer outro agente daquela entidade que tenha concorrido diretamente para a consumação de tais atos, com vista à aplicação de sanções previstas na Lei 8.443/1992;
b.2) após a avaliação das razões de justificativas de que trata a alínea anterior, apresente nova proposta de encaminhamento que abranja essa avaliação e o juízo acerca das contas da Srª Valéria Peregrino Fernandes e dos demais responsáveis arrolados nestas contas anuais;
b.3) monitore o cumprimento da determinação contida na alínea 'a' desta proposta de encaminhamento.  
Vossa Excelência, em despacho de 22/12/2017, acolheu parcialmente a proposta do MP de Contas e determinou apenas a realização da audiência de Valéria Peregrino Fernandes, então Diretora Regional do Senac/PE. Quanto à proposta de determinação visando à anulação das admissões irregulares, Vossa Excelência consignou que seria 'considerada quando da apreciação de mérito do presente processo de prestação de contas' (peça 14) .
A audiência foi realizada e, em resposta, foram apresentadas razões de justificativa (peças 18 e 19) , analisadas pela SecexTrabalho, cuja proposta de encaminhamento foi no sentido de o Tribunal (peças 20 a 22) :
39.1. rejeitar as razões de justificativa apresentadas pela Sra. Valéria Peregrino Fernandes (Diretora Regional - CPF XXX.120.304-XX) ;
39.2. julgar irregulares as contas da Sra. Valéria Peregrino Fernandes (Diretora Regional - CPF XXX.120.304-XX) , com fundamento nos arts. 1º, I, e 16, III, 'b', da Lei 8.443/1992, c/c os arts. 19, parágrafo único, e 23, III, da mesma lei e com arts. 1º, inciso I, 209, inciso II, e 214, inciso III, do Regimento Interno;
39.3. aplicar à Sra. Valéria Peregrino Fernandes a multa prevista no art. 58, inciso I, da Lei 8.443/1992, c/c o art. 268, inciso I do Regimento Interno, fixando o prazo de 15 (quinze) dias, a contar da notificação, para que comprove, perante este Tribunal (art. 214, III, 'a', do RI/TCU) , o recolhimento da dívida aos cofres do Tesouro Nacional, atualizada monetariamente desde a data do presente acórdão até a do efetivo recolhimento, se for paga após o vencimento, na forma da legislação em vigor;
39.4. autorizar, desde logo, nos termos do art. 28, II, da Lei 8.443/1992, a cobrança judicial da dívida, caso não atendidas as notificações;
39.5. autorizar, caso requerido e se o processo não tiver sido remetido para cobrança judicial, o parcelamento da dívida em até 36 (trinta e seis) parcelas mensais e consecutivas, nos termos do art. 26 da Lei 8.443/1992 c/c o art. 217 do RI/TCU, fixando-se o vencimento da primeira parcela em 15 dias, a contar do recebimento da notificação, e os das demais a cada 30 dias, devendo incidir sobre cada valor mensal os correspondentes acréscimos legais, na forma prevista na legislação em vigor, bem como esclarecer ao responsável que, em caso de parcelamento da dívida, a falta de pagamento de qualquer parcela importará no vencimento antecipado do saldo devedor (art. 217, § 2º, do RI/TCU) ;
39.6. julgar regulares com ressalva as contas do Sr. Josias Silva Albuquerque (Presidente do Conselho Regional - CPF XXX.070.594-XX) , dando-lhe quitação, com fundamento nos arts. 1º, inciso I, 16, inciso II, 18 e 23, inciso II, da Lei 8.443/1992, c/c os arts. 1º, inciso I, 208 e 214, inciso II, do Regimento Interno; 
39.7. com fundamento nos arts. 1º, inciso I, 16, inciso I, 17 e 23, inciso I, da Lei 8.443/1992 c/c os arts. 1º, inciso I, 207 e 214, inciso I, do RI/TCU, que sejam julgadas regulares as contas dos demais responsáveis constantes no Rol de Responsáveis (peça 2) , relacionados a seguir, dando-lhes quitação plena: Frederico Penna Leal (Presidente do Conselho substituto e Membro do Conselho Regional - CPF XXX.357.954-XX) , Bernardo Peixoto dos Santos de Oliveira Sobrinho (Presidente do Conselho substituto e Membro do Conselho Regional - CPF XXX.367.284-XX) , Rudi Marcos Maggioni (Presidente do Conselho substituto - CPF XXX.824.699-XX) , Maria da Graça Gomes Assunção (Diretora Regional substituta e Diretora de Administração e Finanças - CPF XXX.248.084-XX) , Alberes Haniery Patrício Lopes (Membro do Conselho Regional - CPF XXX.139.124-XX) , Ale de Oliveira Costa (Membro do Conselho Regional - CPF XXX.624.964-XX) , Antônio Diogo dos Santos Filho (Membro do Conselho Regional - CPF XXX.058.754-XX) , Celso Jordão Cavalcanti (Membro do Conselho Regional - CPF XXX.593.074-XX) ,  Cláudia Silva Santos (Membro do Conselho Regional - CPF XXX.020.584-XX) , João de Barros e Silva (Membro do Conselho Regional - CPF XXX.404.224-XX) , João Maria Lopes (Membro do Conselho Regional - CPF XXX.981.084-XX) , Joaquim de Castro Filho (Membro do Conselho Regional - CPF XXX.557.344-XX) , José Carlos da Silva (Membro do Conselho Regional - CPF XXX.421.454-XX) , José Carlos de Santana (Membro do Conselho Regional - CPF XXX.253.154-XX) , Mauro Santos Nogueira (Membro do Conselho Regional - CPF XXX.796.544-XX) , Milton Tavares de Melo Júnior (Membro do Conselho Regional - CPF XXX.806.694-XX) , Ozeas Gomes da Silva (Membro do Conselho Regional - CPF XXX.630.254-XX) , Tereza Cristina Ferreira de Souza (Membro do Conselho Regional - CPF XXX.821.954-XX) ; 
39.8 determinar ao Senac/PE que:
a.1) instaure, no prazo de 30 (trinta) dias, procedimento tendente a promover a anulação de cada um dos 78 atos de admissões remanescentes de empregados realizadas no exercício de 2015, sem a realização de prévio processo seletivo, em contrariedade ao Regulamento do Senac que disciplina essa matéria e com afronta aos princípios da legalidade, da impessoalidade, da moralidade, da isonomia, da eficiência e da publicidade e também em desacordo com o entendimento consolidado do TCU, consoante revelam vários julgados;
a.2) conceda a cada um dos empregados remanescentes admitidos de maneira presumidamente irregular a oportunidade de apresentarem defesa, se assim desejarem, ante a possibilidade de demissão, a fim de que possam, se for o caso, apresentar elementos que afastem tal presunção de ilicitude;
a.3) apresente ao TCU, no prazo de 180 (cento e oitenta) dias, informações consolidadas acerca dos resultados de tais procedimentos;
38.9. dar ciência à Administração Regional do Serviço Nacional de Aprendizagem Comercial no Estado de Pernambuco - Senac/PE, de modo a evitar a repetição das irregularidades doravante, de que a admissão de empregados sem a realização de prévio processo seletivo, em contrariedade ao Regulamento do Senac, que disciplina essa matéria (Resolução 1018/2015) , afronta os princípios da legalidade, da impessoalidade, da moralidade, da isonomia, da eficiência e da publicidade; e
38.10. dar ciência do acórdão que vier a ser proferido à Administração Regional do Serviço Nacional de Aprendizagem Comercial no Estado de Pernambuco (Senac/PE) e à Controladoria-Geral da União (CGU) , informando que a deliberação, acompanhada do Relatório e do Voto que a fundamentam, está disponível para a consulta no endereço www.tcu.gov.br/acordaos, além de esclarecer que, caso requerido, o TCU poderá fornecer, sem custos, as correspondentes cópias de forma impressa. 
 O MP de Contas endossou integralmente a aludida proposta de encaminhamento (peça 23) .
Vossa Excelência, no despacho à peça 105, restituiu os autos à SecexTrabalho, para que fosse promovida a audiência dos membros do Conselho Regional do Senac/PE que referendaram as admissões irregulares e para que fosse analisada a nova documentação de defesa acostada às peças 27 a 104.
Visando a identificar os responsáveis a serem ouvidos em audiência, a SecexTrabalho promoveu diligência ao Senac/PE, para que indicasse o nome do Presidente do Conselho em exercício que promoveu as admissões, ad referendum do Conselho Regional, juntando cópia do respectivo documento comprobatório, bem como os nomes dos membros do Conselho Regional que posteriormente aprovaram as admissões, juntando cópia das respectivas atas (peças 106 e 107) .
Em resposta à diligência, foram encaminhados os documentos às peças 113 a 195.
A SecexTrabalho examinou tal documentação e entendeu que ela não atendia o teor da diligência, visto que foram apresentadas apenas cópias de contratos, termos aditivos e termos de rescisão, além de atas que não possibilitariam a identificação dos conselheiros responsáveis pelas admissões irregulares. Assim, decidiu reiterar a diligência, acrescentando que a entidade deveria apresentar também a 'cópia do atestado de óbito do Sr. Josias Silva de Albuquerque, CPF XXX.070.594-XX, Presidente do Conselho Regional do Senac-PE no exercício de 2015' (peça 197) .
Em resposta à nova diligência, o Senac/PE apresentou a certidão de óbito de Josias Silva de Albuquerque (falecido em 2/2/2019) , bem como as portarias de efetivação dos 13 funcionários que foram efetivados, com a indicação da ata de reunião contendo a aprovação do Conselho Regional. Além disso, explicou que a prática da instituição, há mais de 70 anos, é de os contratos de experiência e contratos por tempo determinado serem assinados apenas pelo Presidente, e que, apenas quando o funcionário é efetivado, há a elaboração de portaria de efetivação, submetida à apreciação do Conselho Regional (peças 199 a 206) .
A SecexDesenvolvimento examinou a nova documentação em conjunto com os elementos de defesa que haviam sido acostados às peças 27/104 e formulou a seguinte proposta de encaminhamento (peças 212 a 214) :
47.1. rejeitar as razões de justificativa apresentadas pela Sra. Valéria Peregrino Fernandes (Diretora Regional - CPF XXX.120.304-XX) ;
47.2. julgar irregulares as contas da Sra. Valéria Peregrino Fernandes (Diretora Regional - CPF XXX.120.304-XX) , com fundamento nos arts. 1º, I, e 16, III, 'b', da Lei 8.443/1992, c/c os arts. 19, parágrafo único, e 23, III, da mesma lei e com arts. 1º, inciso I, 209, inciso II, e 214, inciso III, do Regimento Interno;
47.3. aplicar à Sra. Valéria Peregrino Fernandes a multa prevista no art. 58, inciso I, da Lei 8.443/1992, c/c o art. 268, inciso I do Regimento Interno, fixando o prazo de 15 (quinze) dias, a contar da notificação, para que comprove, perante este Tribunal (art. 214, III, 'a', do RI/TCU) , o recolhimento da dívida aos cofres do Tesouro Nacional, atualizada monetariamente desde a data do presente acórdão até a do efetivo recolhimento, se for paga após o vencimento, na forma da legislação em vigor;
47.4. autorizar, desde logo, nos termos do art. 28, II, da Lei 8.443/1992, a cobrança judicial da dívida, caso não atendidas as notificações;
47.5. autorizar, caso requerido e se o processo não tiver sido remetido para cobrança judicial, o parcelamento da dívida em até 36 (trinta e seis) parcelas mensais e consecutivas, nos termos do art. 26 da Lei 8.443/1992 c/c o art. 217 do RI/TCU, fixando-se o vencimento da primeira parcela em 15 dias, a contar do recebimento da notificação, e os das demais a cada 30 dias, devendo incidir sobre cada valor mensal os correspondentes acréscimos legais, na forma prevista na legislação em vigor, bem como esclarecer ao responsável que, em caso de parcelamento da dívida, a falta de pagamento de qualquer parcela importará no vencimento antecipado do saldo devedor (art. 217, § 2º, do RI/TCU) ;
47.6. julgar regulares com ressalva, na condição de presidente do Conselho Regional em exercício, as contas dos Srs. Frederico Penna Leal (CPF XXX.357.954-XX) , Bernardo Peixoto dos Santos Oliveira Sobrinho (CPF XXX.367.284-XX) e Rudi Marcos Maggioni (CPF XXX.824.699-XX) , dando-lhe quitação, com fundamento nos arts. 1º, inciso I, 16, inciso II, 18 e 23, inciso II, da Lei 8.443/1992, c/c os arts. 1º, inciso I, 208 e 214, inciso II, do Regimento Interno; 
47.7. julgar regulares as contas dos demais responsáveis constantes no Rol de Responsáveis (peça 2) , relacionados a seguir, dando-lhes quitação plena, com fundamento nos arts. 1º, inciso I, 16, inciso I, 17 e 23, inciso I, da Lei 8.443/1992 c/c os arts. 1º, inciso I, 207 e 214, inciso I, do RI/TCU: Maria da Graça Gomes Assunção (Diretora Regional substituta e Diretora de Administração e Finanças - CPF XXX.248.084-XX) , Alberes Haniery Patrício Lopes (Membro do Conselho Regional - CPF XXX.139.124-XX) ,  Ale de Oliveira Costa (Membro do Conselho Regional - CPF XXX.624.964-XX) , Antônio Diogo dos Santos Filho (Membro do Conselho Regional - CPF XXX.058.754-XX) , Celso Jordão Cavalcanti (Membro do Conselho Regional - CPF XXX.593.074-XX) , Cláudia Silva Santos (Membro do Conselho Regional - CPF XXX.020.584-XX) , João de Barros e Silva (Membro do Conselho Regional - CPF XXX.404.224-XX) , João Maria Lopes (Membro do Conselho Regional - CPF XXX.981.084-XX) , Joaquim de Castro Filho (Membro do Conselho Regional - CPF XXX.557.344-XX) , José Carlos da Silva (Membro do Conselho Regional - CPF XXX.421.454-XX) , José Carlos de Santana (Membro do Conselho Regional - CPF XXX.253.154-XX) , Mauro Santos Nogueira (Membro do Conselho Regional - CPF XXX.796.544-XX) , Milton Tavares de Melo Júnior (Membro do Conselho Regional - CPF XXX.806.694-XX) , Ozeas Gomes da Silva (Membro do Conselho Regional - CPF XXX.630.254-XX) , Tereza Cristina Ferreira de Souza (Membro do Conselho Regional - CPF XXX.821.954-XX) ;
47.8. considerar as contas do Sr. Josias Silva de Albuquerque (Presidente do Conselho Regional - CPF XXX.070.594-XX - falecido) iliquidáveis, com consequente trancamento das contas, nos termos dos arts. 20 e 21 da Lei nº 8.443/1992, c/c art. 211 do Regimento Interno/TCU;
47.9. manter a admissão dos treze servidores remanescentes em face da respectiva homologação pelo conselho regional e por não haver indícios de que tenham contribuído com a prática do ato irregular) ;   
47.10. dar ciência à Administração Regional do Serviço Nacional de Aprendizagem Comercial no Estado de Pernambuco - Senac/PE, nos termos do inciso I do art. 9º da Res. TCU 315/2020, de modo a evitar a repetição das irregularidades doravante, de que a admissão de empregados sem a realização de prévio processo seletivo, em contrariedade ao Regulamento do Senac, que disciplina essa matéria (Resolução 1018/2015) , afronta os princípios da legalidade, da impessoalidade, da moralidade, da isonomia, da eficiência e da publicidade; e
47.11. cientificar o acórdão que vier a ser proferido à Administração Regional do Serviço Nacional de Aprendizagem Comercial no Estado de Pernambuco (Senac/PE) , informando que a deliberação, acompanhada do Relatório e do Voto que a fundamentam, está disponível para a consulta no endereço www.tcu.gov.br/acordaos, além de esclarecer que, caso requerido, o TCU poderá fornecer, sem custos, as correspondentes cópias de forma impressa. 
II
O Ministério Público de Contas diverge da proposta de encaminhamento oferecida pela unidade técnica, pelos motivos que passa a expor.
As respostas às diligências promovidas pela unidade técnica revelaram que os contratos de trabalho irregulares foram assinados, em 2015, pelo Presidente do Conselho Regional ou por seus substitutos (conforme dados resumidos na tabela à peça 201) . 
Dos 78 empregados irregularmente contratados, 13 deles, que haviam sido contratados por prazo determinado, foram efetivados mediante portarias editadas pelo Presidente Josias Silva de Albuquerque (Portarias 239, 242, 254, 256, 260, 263 e 266, de 2016, e Portarias 40, 54, 56, 57, 80 e 81, de 2017) , aprovadas pelo Conselho Regional em reuniões ordinárias realizadas no exercício de 2017 (atas da 1º, 4º, 5º e 6ª reuniões ordinárias - peças 203 a 206) . Tais funcionários estão listados no quadro a seguir:
	CPF
	Nome do Empregado
	Ato de Admissão/Efetivação

	XXX.327.984-XX
	Adailton José de Souza
	Contrato 68/2015
Portaria de Efetivação 81/2017
 (peça 115) 

	XXX.940.344-XX
	Diego Alisson Monteiro
	Contrato 102/2015
Portaria de Efetivação 239/2016
 (peça 132) 

	XXX.133.064-XX
	Edinadja Fonseca Pereira da Silva
	Contrato 57/2015
Portaria de Efetivação 56/2017
 (peça 138) 

	XXX.271.484-XX
	Gleice Amorim da Costa
	Contrato 100/2015
Portaria de Efetivação 263/2016
 (peça 147) 

	XXX.227.174-XX
	Janete Silva dos Santos
	 Contrato 90/2015
Portaria de Efetivação 254/2016
 (peça 150) 

	XXX.572.374-XX
	José Roberto Martim Santos
	Contrato 101/2015
Portaria de Efetivação 256/2016
 (peça 156) 

	XXX.303.304-XX
	Josimar Barbosa da Silva
	Contrato 023-b/2015
Portaria de Efetivação 266/2016
 (peça 161) 

	XXX.520.834-XX
	Kátia Cristina da Silva
	Contrato 47/2015
Portaria de Efetivação 40/2017
 (peça 162) 

	XXX.220.274-XX
	Magali Aparecida Barbosa
	Contrato 67/2015
Portaria de Efetivação 80/2017
 (peça 166) 

	XXX.476.744-XX
	Marcos Antonio Monteiro de Araujo
	Contrato 61/2015
Portaria de Efetivação 57/2017
 (peça 165) 

	XXX.682.064-XX
	Thamares Maria Fernandes de Souza
	Contrato 38/2015
Portaria de Efetivação 54/2017
 (peça 186) 

	XXX.729.744-XX
	Uedson Souza Silvino Filho
	 Contrato 89/2015
Portaria de Efetivação 260/2016
 (peça 187) 

	XXX.627.004-XX
	Verônica Gabriel de Souza Barbosa
	Contrato 4/2014
Portaria de Efetivação 242/2016
 (peça 188) 

Além desses 13 empregados efetivados, há outros 6 empregados, contratados por prazo indeterminado, que continuam laborando no Senac/PE, pois não houve a rescisão do vínculo empregatício (informação contida à peça 201 e corroborada em consulta à Rais/2019) . São eles:
	CPF
	Nome do Empregado
	Ato de Admissão

	XXX.658.994-XX
	Alba Valéria Souza da Silva
	Contrato 11-B/2015
 (peça 114) 

	XXX.311.544-XX
	Ana Priscila do Ó Tidey
	Contrato s/nº 
 (peça 131) 

	XXX.442.174-XX
	Angela Celeste Brito Vieira de Melo
	Contrato 16/2015
 (peça 123) 

	XXX.876.734-XX
	Carolina Machado Dias Ramalho Luz
	Contrato s/nº 
 (peça 129) 

	XXX.995.874-XX
	Lucas Cruz de Lima
	Contrato 3/2015
 (inicialmente tinha prazo determinado, mas passou a ter prazo indeterminado em 22/11/2016, com o 2º Termo Aditivo) 
 (peça 164) 

	XXX.299.164-XX
	Rosa Virginia Pessoa Tarragô de Souza
	Portaria 180/2015 
 (efeito retroativo a 19/1/2015, data da Portaria 17/2015) 
 (peça 179) 

Portanto, dos 78 empregados contratados irregularmente sem processo seletivo em 2015, 19 continuam com seus contratos de trabalho ativos, conforme se depreende do quadro à peça 201, elaborado pelo Senac/PE. Note-se que o referido quadro contém informações de 77 empregados, pois, por engano, a instrução à peça 106 elencou, em duplicidade, a empregada Jeyza Clelia da Silva Cruz (CPF XXX.738.014-XX) , deixando de incluir o empregado Ivanilson Francisco da Silva (CPF XXX.773.774-XX) , cujo contrato de trabalho por tempo determinado foi iniciado em 1/10/2015 e extinto em 23/12/2016 (peça 18, pp. 291/2) . 
Saliente-se que, ao auditar as contas do Senac/PE referentes ao exercício de 2018, a CGU detectou que a recomendação contida no Relatório de Auditoria 201601789 para a realização de processo seletivo visando à substituição dos empregados irregularmente contratados (peça 5, p. 43) não foi integralmente cumprida (peça 4, p. 35, do TC Processo 035.955/2019-8) .
Ao ver do MP de Contas, os 19 contratos de trabalho ainda em vigor padecem de vício insanável, o que demanda a expedição de determinação com vistas à sua rescisão, respeitandose o contraditório e a ampla defesa no âmbito da unidade jurisdicionada.
Providência semelhante já foi adotada pelo Tribunal em outros processos envolvendo entidades do Sistema 'S', a exemplo dos Acórdão 1914/2008-TCU-Segunda Câmara e 3.561/2014-1ª Câmara, transcritos parcialmente a seguir (grifou-se) :
 9.5. determinar ao Serviço de Apoio às Pequenas e Médias Empresas em Roraima - Sebrae/RR que:
9.5.1 adote providências no sentido de desligar os servidores contratados em desacordo com a IN/06/1999/Sebrae/RR, se ainda não o fez, e, doravante, passe a efetuar contratações de pessoal somente nos moldes estipulados por tal normativo, ou outro que venha substituí-lo; 
 (Acórdão 1914/2008-TCU-Segunda Câmara - TC Processo 010.738/2004-2) 
9.5. com fundamento no art. 71, inciso IX, da Constituição Federal e no art. 45 da Lei 8.443/1992, fixar o prazo de 15 (quinze) dias para que o Senar/PI adote as providências necessárias ao exato cumprimento da Lei, no sentido de:
9.5.1. anular o Processo Seletivo atinente ao Edital 01/2010, bem como os atos dele decorrentes, uma vez que contrário aos princípios da publicidade, impessoalidade e isonomia;
9.5.2. rescindir, caso ainda em vigor, os contratos de trabalho firmados com os empregados Márcia Reijane Chaves Borges, Francisco Feliphe da Luz Araújo, Simplício Vieira do Nascimento Neto, Daniel Jonas Alves Matos, Antonio Gomes de Oliveira Filho, Aquiles Gayoso Wall Ferraz, Afonso Ferreira Campos Neto, Heltemberg Soares da Silva Francisco José Lima, em face de vícios no processo de contratação; 
 (Acórdão 3561/2014-TCU-Primeira Câmara - TC Processo 034.050/2011-6) 
Em outros processos que trataram de irregularidades na admissão de empregados ou no pagamento de verbas trabalhistas, esta Corte também determinou a adoção de medidas saneadoras, independentemente da possibilidade de a entidade jurisdicionada vir a sofrer eventuais ações trabalhistas ou ter que arcar com custos rescisórios. É o caso dos seguintes precedentes (grifos acrescidos) :
9.2. determinar à Agência de Promoção de Exportações do Brasil - Apex-Brasil que:
9.2.1. atue junto ao Ministério do Desenvolvimento, Indústria e Comércio Exterior - MDIC, a
fim de agilizar a assinatura do contrato de gestão previsto na Lei n. 10.668, de 14/05/2003, abstendo-se de admitir novos empregados até que as diretrizes necessárias para fazê-lo estejam estabelecidas na referida avença;
9.2.2. realize, no prazo de 180 (cento e oitenta) dias a contar da assinatura do contrato de gestão com o MDIC, nova contratação de pessoal, observados os princípios da legalidade, impessoalidade, moralidade, publicidade e isonomia e as diretrizes fixadas no contrato de gestão, com vistas a substituir o pessoal contratado irregularmente, sem o respaldo contratual; (Acórdão 119/2006-TCU-Plenário - TC Processo 021.002/2005-8) 
9.1 - determinar aos entes abaixo relacionados, com fundamento no art. 45 da Lei nº 8.443/92, que:
9.1.1 - no prazo de 60 (sessenta) dias, instaurem procedimentos tendentes a promover a anulação dos contratos de trabalho dos empregados a seguir indicados, por terem sido contratados sem concurso público, após 18/05/2001, marco temporal correspondente à data da publicação do julgamento pelo E. STF, do MS-21.797-9, no Diário de Justiça, conforme entendimento exarado no Acórdão 1212/2004-TCU-Segunda Câmara - TCU, e mantido pelo Acórdão 845/2006-TCU-Segunda Câmara:
- CONSELHO REGIONAL DE ENFERMAGEM DE ALAGOAS -COREN/AL:
Eurídice Miranda Moreira;
Benice Maria Vasconcelos;
Ricardo Alexandre Santos Silva;
Pedro Vítor Lima dos Santos; e
Gizélia Oliveira Magalhães Barros.
- CONSELHO REGIONAL DE FARMÁCIA DE ALAGOAS - CRF/AL:
Edilma Teixeira de Lima;
- CONSELHO REGIONAL DE TÉCNICOS EM RADIOLOGIA EM ALAGOAS:
Nailza Pereira dos Santos;
- CONSELHO REGIONAL DE PROFISSIONAIS DE RELAÇÕES PÚBLICAS DE ALAGOAS:
Hélida Romão da Silva;
- CONSELHO REGIONAL DE REPRESENTANTES COMERCIAIS DE ALAGOAS:
Maria Ignez F. Medeiros;
João Carlos Araújo de Paiva.
9.1.2 - fixar prazo de 30 dias a contar do término do prazo estabelecido no subitem anterior para o fornecimento de informações sobre o andamento dos respectivos processos administrativos.
 (Acórdão 1263/2006-TCU-Plenário - TC Processo 015.781/2005-4) 
9.1. determinar ao Conselho Regional de Farmácia do Estado da Bahia - CRF/BA que:
9.1.1. adote, no prazo de 60 (sessenta) dias, a contar da ciência deste Acórdão, medidas para a rescisão dos contratos ilegalmente firmados após 18/5/2001, uma vez que suas admissões não observaram o disposto no art. 37, caput e inciso II, da Constituição Federal, e na Súmula 231 de jurisprudência deste Tribunal, em particular o contrato de trabalho celebrado com a Sra. Vanusa Espírito Santo Glória, em 1º de agosto de 2001;
9.1.2. informe a este Tribunal, no prazo de 90 (noventa) dias, a contar da notificação, as medidas adotadas para cumprimento às disposições do subitem 9.1.1 deste Acórdão;
 (Acórdão 1619/2011-TCU-Plenário - TC Processo 007.988/2008-9) 
9.3.2. determinar ao Serviço Social do Comércio - Administração Regional no Estado de Rondônia (Sesc/RO) que:
9.3.2.1. no prazo de 60 (sessenta) dias, a contar da ciência deste Acórdão, adote as providências necessárias com vistas à regularização das situações dos seguintes empregados:
9.3.2.1.1. Sra. Carmelita Almeida Barbosa (XXX.196.701-XX) , ocupante de cargo comissionado de Gerente de Unidade I, Classe IV, no Senac/RO, e companheira do Sr. José Ramalho de Lima, ocupante do cargo de 1º Diretor Tesoureiro da Federação do Comércio em Rondônia (Fecomércio/RO) , o que contraria os princípios constitucionais da legalidade, da impessoalidade e da moralidade (art. 37, caput, da CF) , bem assim a jurisprudência do Tribunal de Contas da União;
9.3.2.1.2. Sra. Maria do Socorro Pinheiro Lima (XXX.845.322-XX) , ocupante de cargo comissionado de Consultora da Presidência, no Senac/RO, e casada com o Sr. Osmar Santana Lima, suplência de Delegado representante da Fecomércio/RO junto à Confederação Nacional do Comércio (CNC) , o que contraria os princípios constitucionais da legalidade, da impessoalidade e da moralidade (art. 37, caput, da CF) , bem assim a jurisprudência do Tribunal de Contas da União;
 (Acórdão 11516/2016-TCU-Segunda Câmara - TC Processo 013.171/2012-7) 
9.2. determinar à Companhia Nacional de Abastecimento que:
9.2.1. no prazo de até 30 (trinta) dias, contados da ciência desta decisão, adote providências para anular a incorporação de função dos 356 empregados relacionados à peça 18 dos autos, bem como de outros que porventura se encontrem em situação similar, de forma a excluir a rubrica Siape '82552 Gratificação Incorporada' dos vencimentos dos empregados que a recebem;
9.2.2. no prazo de até 30 (trinta) dias, contados da ciência desta decisão, verifique o pagamento cumulativo de parcela incorporada e de função comissionada à empregada Ludmila Brandão (CPF XXX.841.081-XX) , providenciando a correção da remuneração da interessada no Siape, de forma a evitar a retribuição cumulativa da função;
9.2.3. garanta o exercício do contraditório e da ampla defesa aos empregados eventualmente atingidos com as determinações contidas nos precedentes subitens 9.2.1 e 9.2.2, previamente à implementação das medidas que lhes afetem diretamente; 
 (Acórdão 2129/2018-TCU-Plenário - TC Processo 005.903/2015-7) 
9.6. determinar ao Conselho Regional de Corretores de Imóveis 19ª Região (MT) que:
9.6.1. adote, no prazo de 120 (cento e vinte) dias a contar da ciência desta deliberação, as medidas administrativas que se fizerem necessárias para a anulação do processo seletivo 1/2013 e, por consequência, dos contratos de trabalho dele decorrentes, devido à ausência de publicidade do respectivo edital, em afronta ao princípio da publicidade inscrito no art. 37, caput e II, da Constituição Federal, no art. 2º, parágrafo único, V, da Lei 9.784/1999 e no art. 5º, III, do Decreto 4.520/2002; 
9.6.2. informe a este Tribunal, no prazo mencionado no subitem anterior, as medidas adotadas para dar cumprimento à determinação, sob pena de aplicação de multa ao responsável omisso, nos termos do art. 58, IV, da Lei 8.443/1992;
 (Acórdão 12643/2018-TCU-Primeira Câmara - TC Processo 020.282/2016-8) 
Assim, ao ver do MP de Contas, não deve ser acolhida a proposta da unidade técnica de 'manter a admissão dos treze servidores remanescentes em face da respectiva homologação pelo conselho regional e por não haver indícios de que tenham contribuído com a prática do ato irregular'.  Pelo contrário, deve ser determinada a adoção de providências imediatas para a rescisão dos contratos, na linha dos precedentes acima mencionados.
Este Tribunal não pode deixar de exercer suas prerrogativas constitucionais, determinando a correção das irregularidades identificadas, por receio de que sejam propostas eventuais ações trabalhistas ou de que surjam passivos trabalhistas. Nesse sentido, cite-se o seguinte trecho do voto condutor do Acórdão 2814/2020-TCU-Plenário (TC Processo 005.903/2015-7) , proferido pelo Ministro Walton Alencar Rodrigues:
Despiciendas, inteiramente, as alegações sobre o TCU ocasionar passivos trabalhistas. Admiti-las significa assumir que esta Corte, por sua própria atuação fiscalizatória, pode causar danos, ou seja, causar danos pelo cumprimento do seu dever. Em decorrência, deveria deixar de exercer suas competências constitucionais, mesmo diante de atos flagrantemente ilegais, em razão da possibilidade de a Justiça do Trabalho decidir de forma controversa, o que carece totalmente tanto de juridicidade, como de lógica e razoabilidade. Ademais, a concretização de passivos é absolutamente incerta, pois depende de os interessados acionarem o Poder Judiciário e das análises e conclusões obtidas pelos magistrados, que se presumem em consonância com a lei e com o interesse público.
Ressalte-se que, na mesma deliberação, constou a seguinte determinação:
9.2. ordenar à Secretaria de Fiscalização de Pessoal do Tribunal de Contas da União que acompanhe o desdobramento de eventuais ações judiciais acerca das incorporações de funções concedidas pela Companhia Nacional de Abastecimento (Conab) e, em caso de decisões favoráveis, instaure as correspondentes tomadas de contas especiais contra os gestores da empresa causadores do prejuízo ao Erário; 
Fica claro que não é o TCU o causador de eventuais passivos trabalhistas. O causador dos passivos, na realidade, é o gestor que agiu em contrariedade às normas vigentes, no caso, o art. 3º do Regulamento de Contratação de Empregados do Senac e o art. 41, caput, do Regulamento do Senac.
Quanto à alegação da unidade técnica de que já se passaram mais de 5 anos das admissões irregulares, entende-se que isso não constitui óbice à rescisão dos contratos de trabalho, pelos seguintes motivos:
a) a jurisprudência do TCU é no sentido de que o prazo decadencial previsto no art. 54 da Lei 9.784/1999 não se aplica aos processos de controle externo (Acórdão 44/2019-TCU-Plenário, 2.814/2020-Plenário e 8.206/2020-1ª Câmara) ;
b) 'não incide a decadência administrativa de que cuida o art. 54 da Lei 9.784/1999 em relação a atos administrativos flagrantemente inconstitucionais, a exemplo dos atos que implicam assunção de cargo público sem a prévia realização de concurso (art. 37, inciso II, da Constituição Federal) , como a ascensão funcional' (Acórdão 14536/2019-TCU-Primeira Câmara, Boletim de Jurisprudência 283, de 27/1/2020) ;
c) a efetivação irregular de 13 empregados foi consumada em 2017, ou seja, há menos de 5 anos.
Cumpre ressaltar que o presente processo de prestação de contas ordinária foi autuado em 21/12/2016, ou seja, há menos de 5 anos, sendo que seu mérito ainda não foi julgado em razão da realização de audiência e diligências, relacionadas justamente à irregularidade que ora se busca corrigir.
Sendo assim, o lapso temporal de 5 anos desde as admissões irregulares não pode servir de justificativa para que a entidade mantenha em seus quadros os empregados admitidos sem o devido processo seletivo.
No tocante à responsabilização pelas irregularidades, a unidade técnica entendeu que não deveria ser promovida a audiência de outros gestores, conforme seguinte trecho da sua instrução (peça 212, pp. 9/10, grifou-se) :
26. A norma trazida aos autos à peça 27, que trata dos novos elementos de defesa apresentados pela Sra. Valéria Peregrino Fernandes, e que provocou a inclusão do presidente do conselho regional e demais conselheiros no rol de responsáveis a serem ouvidos em audiência, foi embasada no Regulamento do Senac, instituído pelo Decreto 61.843/1967, que assim dispõe:
Art. 28 - Além das atribuições, explícita ou implicitamente cometidas neste Regulamento, compete: 
 (...) 
II - Ao Presidente do CR:
 (...) 
g) admitir, 'ad referendum' do CR, os servidores da AR, promovê-los e demiti-los, bem como, fixar a época de férias, conceder licenças e julgar, em grau de recurso, a aplicação de penas disciplinares;     
27. Vê-se que a mencionada norma não faz distinção entre admissões temporárias ou efetivas. Assim, todas deveriam se submeter ao regramento estabelecido no Regulamento do Senac. De tal modo, para atender ao Despacho do Ministro-Relator de peça 105 (item 15 desta instrução) , caberia ouvir em audiência apenas o Presidente do Conselho Regional, Sr. Josias Silva de Albuquerque, pois os demais membros do conselho não participaram do processo das contratações irregulares.
28. Reforça tal entendimento que dos 77 contratos de admissão formalizados sem prévia seleção pública, juntados às peças 114 a 191, 64 deles (83%) foram assinados pelo Sr. Josias na condição de Presidente do Conselho Regional, e os demais por presidentes em exercício: oito pelo Sr. Frederico Penna Leal (peças 129, 132, 134, 147, 156, 158, 163 e 168) ; quatro pelo Sr. Bernardo Peixoto dos Santos Oliveira Sobrinho (peças 119, 122, 170 e 181) e um pelo Sr. Rudi Marcos Maggioni (peça 182) . 
29. Todavia, o Sr. Josias Silva de Albuquerque faleceu aos 2/2/2019, conforme atestado de óbito juntado à peça 200. Neste caso, há que se propor que as suas contas sejam consideradas iliquidáveis com o consequente trancamento, nos termos dos arts. 20 e 21 da Lei 8.443/1992, c/c art. 211 do Regimento Interno/TCU, a exemplo do decidido no Acórdão 2393/2021-TCU-Primeira Câmara, de relatoria do Ministro Augusto Sherman Cavalcanti.
30. Quanto aos Srs. Frederico Penna Leal, Bernardo Peixoto dos Santos Oliveira Sobrinho e Rudi Marcos Maggioni há que se propor que suas contas sejam julgadas regulares com ressalva, por força de terem firmado contratos de admissão sem que fossem precedidos de seleção pública, o que contraria o Regulamento do Senac (Resolução 1018/2015) . 
31, Depreende-se suficiente a proposta de julgamento das contas desses responsáveis pela regularidade com ressalva pelo fato de terem atuado, em substituição, em apenas 17% das contratações. Conforme já comentado, o que caracterizou a irregularidade levantada pela CGU foi a expressiva quantidade de contratações irregulares, tendo os presentes responsáveis contribuído individualmente de forma reduzida em comparação com a Diretora Regional do Senac/PE e o Presidente do Conselho Regional titular.
Em relação a Josias Silva de Albuquerque, então Presidente do Conselho Regional, como faleceu em 2/2/2019, suas contas devem ser arquivadas, sem julgamento de mérito, por ausência de pressupostos para o desenvolvimento válido e regular do processo (art. 212 do Regimento Interno do TCU) .
Quanto a Frederico Penna Leal, Bernardo Peixoto dos Santos Oliveira Sobrinho e Rudi Marcos Maggioni, verifica-se que foram responsáveis pelos seguintes atos irregulares, praticados em 2015:
	Subscritor do Ato de Admissão
	CPF
	Nome do Empregado
	Contrato/Portaria

	Bernardo Peixoto dos Santos Oliveira Sobrinho
	XXX.327.884-XX
	Adriano César Freitas Barbosa
	83/2015, de 4/8/2015
 (peça 119) 

	Frederico Penna Leal (por procuração) 
	XXX.202.844-XX
	Alexsandro da Silva Macaubas
	062/2015, de 8/6/2015
 (peça 117) 

	Frederico Penna Leal (por procuração) 
	XXX.975.684-XX
	Ana Amelia Galdino da Silva
	058/2015, de 5/6/2015
 (peça 121) 

	Bernardo Peixoto dos Santos Oliveira Sobrinho 
	XXX.406.104-XX
	Ana Karina Araújo de Moraes
	001/2015, de 24/7/2015
 (peça 122) 

	Frederico Penna Leal
	XXX.876.734-XX
	Carolina Machado Dias Ramalho Luz
	s/nº , de 24/7/2015
 (peça 129) 

	Frederico Penna Leal
	XXX.369.564-XX
	Danilo Rafael do Nascimento da Silva
	098/2015, de 1/10/2015
 (peça 134) 

	Frederico Penna Leal
	XXX.940.344-XX.
	Diego Alisson Monteiro
	102/2015, de 5/10/2015
 (peça 132) 

	Frederico Penna Leal (por procuração) 
	XXX.133.064-XX
	Edinadja Fonseca Pereira da Silva
	057/2015, de 5/6/2015
 (peça 138) 

	Frederico Penna Leal
	XXX.271.484-XX
	Gleice Amorim da Costa
	100/2015, de 1/10/2015
 (peça 147) 

	Frederico Penna Leal
	XXX.773.774-XX
	Ivanilson Francisco da Silva
	nº desconhecido, de 1/10/2015
 (peça 18, p. 291) 

	Frederico Penna Leal
	XXX.572.374-XX
	José Roberto Martim Santos
	101/2015, de 1/10/2015
 (peça 156) 

	Frederico Penna Leal
	XXX.436.984-XX
	José Rodrigues de Lucena Neto
	064-A/2015, de 12/6/2015
 (peça 158) 

	Frederico Penna Leal
	XXX.525.254-XX
	Leonardo de Carvalho Souza Castro
	107-A/2015,
de 16/10/2015
 (peça 163) 

	Frederico Penna Leal
	XXX.476.744-XX
	Marcos Antonio Monteiro de Araujo
	061/2015, de 8/6/2015
 (peça 165) 

	Frederico Penna Leal
	XXX.067.126-XX
	Maria Lenice Ferraz Souza
	096/2015, de 15/9/2015
 (peça 168) 

	Bernardo Peixoto dos Santos Oliveira Sobrinho
	XXX.430.004-XX
	Marilia Nascimento Sedicias da Silva
	078/2015, de 22/7/2015
 (peça 170) 

	Frederico Penna Leal (por procuração) 
	XXX.566.244-XX
	Moacir Jose da Silva
	056/2015, de 5/6/2015
 (peça 173) 

	Frederico Penna Leal (por procuração) 
	XXX.026.164-XX
	Nathalia Maria De Lima Silva
	055/2015, de 4/6/2015
 (peça 176) 

	Frederico Penna Leal
	XXX.299.164-XX
	Rosa Virginia Pessoa Tarragô de Souza
	180/2015, de 15/6/2015
 (peça 179, p. 2) 

	Rudi Marcos Maggioni
	XXX.364.524-XX
	Rosangela Maria de Santana Lima
	107/2015, de 9/11/2015
 (peça 182) 

	Bernardo Peixoto dos Santos Oliveira Sobrinho
	XXX.367.264-XX
	Rosivalda Ferreira de Lima
	076/2015, de 207/2015
 (peça 181) 

Verifica-se, pois, que Frederico Penna Leal foi responsável pela contratação de 16 empregados sem processo seletivo, 7 dos quais permanecem laborando no Senac/PE até os dias atuais (peça 201) . Bernardo Peixoto dos Santos Oliveira Sobrinho foi responsável pela contratação irregular de 4 empregados. Por sua vez, Rudi Marcos Maggioni foi responsável pela contratação irregular de apenas 1 empregado.
Em relação a Bernardo Peixoto dos Santos Oliveira Sobrinho e Rudi Marcos Maggioni, o MP de Contas aquiesce à proposta da unidade técnica de que sejam julgadas regulares com ressalva suas contas, em razão do baixo quantitativo de contratos por eles assinados.
Porém, com relação a Frederico Penna Leal, que, ora na condição de procurador de Josias Silva de Albuquerque, ora na condição de Presidente do Conselho Regional em exercício, foi responsável pela contratação irregular de 16 empregados, o MP de Contas entende que ele merece ser chamado em audiência, com vistas a futuro julgamento pela irregularidade de suas contas e aplicação de multa.
Contudo, para que não haja maior atraso na deliberação de mérito deste processo, principalmente em razão da proposta de rescisão dos contratos de trabalho irregularmente firmados, propõe-se que as contas de Frederico Penna Leal sejam sobrestadas, até que lhe seja devidamente oportunizado o exercício do contraditório e da ampla defesa.
No que tange aos membros do Conselho Regional do Senac/PE (Conselheiros) , verifica-se que, muito embora não tenham assinado os contratos de trabalho irregulares, omitiram-se no dever de deliberar sobre os atos de admissão, previsto no art. 25, alínea 'n', do Regulamento do Senac, aprovado pelo Decreto 61.843/1967, que dispõe (grifou-se) :
 Art. 25. Ao Conselho Regional (CR) compete:
 (...) 
 n) aprovar as instruções padrão para os concursos e referendar as admissão [sic] de servidores e as designações para as funções de confiança e para os cargos de contrato especial;
Como observou a unidade técnica, a necessidade de referendo pelo Conselho Regional não está adstrita aos atos de efetivação de empregados contratados por tempo determinado. Pouco importa se era prática da instituição, 'há mais de 70 anos', que apenas os atos de efetivação fossem submetidos ao Conselho Regional, já que o Regulamento do Senac data de 1967 e deveria estar sendo cumprido desde então. Ademais, diversos dos contratos foram assinados por prazo indeterminado, de modo que a efetivação se deu no momento da própria contratação e, mesmo assim, não houve apreciação pelo Conselho Regional.
Portanto, por terem se omitido em exercer a atribuição prevista no art. 25, 'n', do Regulamento do Senac, os membros do Conselho Regional indicados no rol de responsáveis (peça 2) merecem ter suas contas julgadas regulares com ressalva, são eles: Rudi Marcos Maggioni, Mauro Santos Nogueira, Cláudia Silva Santos, Tereza Cristina Ferreira de Souza, João Maria Lopes, José Carlos da Silva, João de Barros e Silva, Bernardo Peixoto dos Santos Oliveira Sobrinho, José Carlos da Silva, Joaquim de Castro Filho, Antônio Diogo dos Santos Filho, Ozeas Gomes da Silva, Milton Tavares de Melo Júnior, Alberes Haniery Patricio Lopes, Alex de Oliveira da Costa, Celso Jordão Cavalcanti e José Carlos de Santana.
Tivessem exercido a competência prevista no Regulamento do Senac, que não é meramente formal, pois tem caráter decisório, os membros do Conselho Regional poderiam ter estancado a prática irregular de admissão sem prévio processo seletivo.
No que tange a Valéria Peregrino Fernandes, Diretora Regional e também membro do Conselho Regional (peça 1, p. 79) , concorda-se com a proposta de julgamento pela irregularidade de suas contas, com aplicação de multa, pelos motivos expostos pela unidade técnica.
Com efeito, muito embora ela não tenha assinado os contratos de trabalho, era a gestora responsável por 'propor a admissão, demissão e promoção dos servidores, fixar sua lotação, consignar-lhes elogios e aplicar-lhes penas disciplinares', nos exatos termos do art. 28, IV, 'b', do Regulamento do Senac. Ademais, a Gerência de Relações Humanas, unidade diretamente subordinada à Diretora Regional, tem por atribuição o recrutamento e a seleção de servidores (peça 1, p. 75) . Outrossim, por também compor o Conselho Regional (art. 22, VII, do Regulamento do Senac) , a Diretora Regional jamais poderia ter se omitido no dever de impugnar os contratos de trabalho celebrados pelo Presidente do Conselho Regional, alguns dos quais foram assinados por ela, na condição de testemunha (peças 114, 122, 123, 127, 128, 133, 136 e 190) . 
Quanto aos membros do Conselho Regional que referendaram indevidamente as Portarias 239/2016, 242/2016, 254/2016, 256/2016, 260/2016, 263/2016, 266/2016, 40/2017, 54/2017, 56/2017, 57/2017, 80/2017, 81/2017, conforme reuniões ordinárias realizadas nas datas de 31/1/2017, 25/4/2017, 30/5/2017 e 27/6/2017 (peças 203 a 206) , considerando-se que a irregularidade ocorreu em exercício distinto do das presentes contas, não cabe examiná-la nestes autos. 
III
Ante o exposto, o Ministério Público de Contas manifesta-se no sentido de o Tribunal:
a) julgar irregulares as contas de Valéria Peregrino Fernandes, com fundamento nos arts. 1º, I, e 16, III, 'b', da Lei 8.443/1992, c/c os arts. 19, parágrafo único, e 23, III, da mesma lei e com os arts. 1º, inciso I, 209, inciso II, e 214, inciso III, do Regimento Interno do TCU;
b) aplicar a Valéria Peregrino Fernandes a multa prevista no art. 58, inciso I, da Lei 8.443/1992, c/c o art. 268, inciso I, do Regimento Interno, fixando o prazo de 15 dias, a contar da notificação, para que comprove, perante este Tribunal (art. 214, III, 'a', do RI/TCU) , o recolhimento da dívida aos cofres do Tesouro Nacional, atualizada monetariamente desde a data do acórdão até a do efetivo recolhimento, se for paga após o vencimento, na forma da legislação em vigor;
c) autorizar, desde logo, nos termos do art. 28, II, da Lei 8.443/1992, a cobrança judicial da dívida, caso não atendida a notificação;
d) autorizar, caso requerido e se o processo não tiver sido remetido para cobrança judicial, o parcelamento da dívida em até 36 parcelas mensais e consecutivas, nos termos do art. 26 da Lei 8.443/1992, c/c o art. 217 do RI/TCU, fixando-se o vencimento da primeira parcela em 15 dias, a contar do recebimento da notificação, e os das demais a cada 30 dias, devendo incidir sobre cada valor mensal os correspondentes acréscimos legais, na forma prevista na legislação em vigor, bem como esclarecer ao responsável que, em caso de parcelamento da dívida, a falta de pagamento de qualquer parcela importará no vencimento antecipado do saldo devedor (art. 217, § 2º, do RI/TCU) ;
e) julgar regulares com ressalva as contas de Rudi Marcos Maggioni, Mauro Santos Nogueira, Cláudia Silva Santos, Tereza Cristina Ferreira de Souza, João Maria Lopes, José Carlos da Silva, João de Barros e Silva, Bernardo Peixoto dos Santos Oliveira Sobrinho, José Carlos da Silva, Joaquim de Castro Filho, Antônio Diogo dos Santos Filho, Ozeas Gomes da Silva, Milton Tavares de Melo Júnior, Alberes Haniery Patricio Lopes, Alex de Oliveira da Costa, Celso Jordão Cavalcanti e José Carlos de Santana, dando-lhes quitação, com fundamento nos arts. 1º, inciso I, 16, inciso II, 18 e 23, inciso II, da Lei 8.443/1992, c/c os arts. 1º, inciso I, 208 e 214, inciso II, do Regimento Interno do TCU; 
f) julgar regulares as contas de Maria da Graça Gomes Assunção, dando-lhe quitação plena, com fundamento nos arts. 1º, inciso I, 16, inciso I, 17 e 23, inciso I, da Lei 8.443/1992, c/c os arts. 1º, inciso I, 207 e 214, inciso I, do Regimento Interno do TCU;
g)  arquivar o processo em relação a Josias Silva de Albuquerque, sem julgamento de mérito, em razão do seu falecimento em 2/2/2019, com fundamento no art. 212 do Regimento Interno do TCU;
h) sobrestar o julgamento das contas de Frederico Penna Leal e determinar a realização de sua audiência pela seguinte irregularidade ocorrida em 2015: contratação de 16 empregados, listados a seguir, sem o devido processo seletivo, em contrariedade ao art. 3º do Regulamento de Contratação de Empregados do Senac, ao art. 41, caput, do Regulamento do Senac (Decreto 61.843/1967) e aos princípios da legalidade, da impessoalidade, da moralidade, da isonomia e da publicidade:
	CPF
	Nome do Empregado
	Contrato/Portaria

	XXX.202.844-XX
	Alexsandro da Silva Macaubas
	062/2015, de 8/6/2015
 (peça 117) 

	XXX.975.684-XX
	Ana Amelia Galdino da Silva
	058/2015, de 5/6/2015
 (peça 121) 

	XXX.876.734-XX
	Carolina Machado Dias Ramalho Luz
	s/nº , de 24/7/2015
 (peça 129) 

	XXX.369.564-XX
	Danilo Rafael do Nascimento da Silva
	098/2015, de 1/10/2015
 (peça 134) 

	XXX.940.344-XX
	Diego Alisson Monteiro
	102/2015, de 5/10/2015
 (peça 132) 

	XXX.133.064-XX
	Edinadja Fonseca Pereira da Silva
	057/2015, de 5/6/2015
 (peça 138) 

	XXX.271.484-XX
	Gleice Amorim da Costa
	100/2015, de 1/10/2015
 (peça 147) 

	XXX.773.774-XX
	Ivanilson Francisco da Silva
	nº desconhecido, de 1/10/2015
 (peça 18, p. 291) 

	XXX.572.374-XX
	José Roberto Martim Santos
	101/2015, de 1/10/2015
 (peça 156) 

	XXX.436.984-XX
	José Rodrigues de Lucena Neto
	064-A/2015, de 12/6/2015
 (peça 158) 

	XXX.525.254-XX
	Leonardo de Carvalho Souza Castro
	107-A/2015,
de 16/10/2015
 (peça 163) 

	XXX.476.744-XX
	Marcos Antonio Monteiro de Araujo
	061/2015, de 8/6/2015
 (peça 165) 

	XXX.067.126-XX
	Maria Lenice Ferraz Souza
	096/2015, de 15/9/2015
 (peça 168) 

	XXX.566.244-XX
	Moacir Jose da Silva
	056/2015, de 5/6/2015
 (peça 173) 

	XXX.026.164-XX
	Nathalia Maria De Lima Silva
	055/2015, de 4/6/2015
 (peça 176) 

	XXX.299.164-XX
	Rosa Virginia Pessoa Tarragô de Souza
	180/2015, de 15/6/2015
 (peça 179, p. 2) 

i) determinar ao Senac/PE que:
i.1) adote providências, no prazo de 30 dias, para a rescisão dos contratos de trabalho celebrados com os empregados listados a seguir (e outros em situação similar) , por não terem sido precedidos da devida realização de processo seletivo, em contrariedade ao art. 3º do Regulamento de Contratação de Empregados do Senac, ao art. 41, caput, do Regulamento do Senac (Decreto 61.843/1967) e aos princípios da legalidade, da impessoalidade, da moralidade, da isonomia e da publicidade, garantindo aos empregados o exercício prévio do contraditório e da ampla defesa: 
	CPF
	Nome do Empregado

	XXX.327.984-XX
	Adailton José de Souza

	XXX.940.344-XX
	Diego Alisson Monteiro

	XXX.133.064-XX
	Edinadja Fonseca Pereira da Silva

	XXX.271.484-XX
	Gleice Amorim da Costa

	XXX.227.174-XX
	Janete Silva dos Santos

	XXX.572.374-XX
	José Roberto Martim Santos

	XXX.303.304-XX
	Josimar Barbosa da Silva

	XXX.520.834-XX
	Kátia Cristina da Silva

	XXX.220.274-XX
	Magali Aparecida Barbosa

	XXX.476.744-XX
	Marcos Antonio Monteiro de Araujo

	XXX.682.064-XX
	Thamares Maria Fernandes de Souza

	XXX.729.744-XX
	Uedson Souza Silvino Filho

	XXX.627.004-XX
	Verônica Gabriel de Souza Barbosa

	XXX.658.994-XX
	Alba Valéria Souza da Silva

	XXX.311.544-XX
	Ana Priscila do Ó Tidey

	XXX.442.174-XX
	Angela Celeste Brito Vieira de Melo

	XXX.876.734-XX
	Carolina Machado Dias Ramalho Luz

	XXX.995.874-XX
	Lucas Cruz de Lima

	XXX.299.164-XX
	Rosa Virginia Pessoa Tarragô de Souza

i.2) apresente ao TCU, no prazo de 60 dias, informações sobre as providências adotadas e os resultados alcançados; 
j) determinar à SecexDesenvolvimento que monitore o cumprimento das determinações contidas na alínea anterior;
k) dar ciência à Administração Regional do Serviço Nacional de Aprendizagem Comercial no Estado de Pernambuco - Senac/PE, nos termos do inciso I do art. 9º da Res. TCU 315/2020, de modo a evitar a repetição das irregularidades, de que:
k.1) a admissão de empregados sem a realização de prévio processo seletivo afronta o art. 3º do Regulamento de Contratação de Empregados do Senac, o art. 41, caput, do Regulamento do Senac, e os princípios da legalidade, da impessoalidade, da moralidade, da isonomia e da publicidade; 
k.2) a ausência de deliberação do Conselho Regional sobre os atos de admissão de empregados do Senac/PE viola o art. 25, 'n', do Regulamento do Senac;
l) dar ciência do acórdão que vier a ser proferido à Administração Regional do Serviço Nacional de Aprendizagem Comercial no Estado de Pernambuco (Senac/PE) , informando que a deliberação, acompanhada do Relatório e do Voto que a fundamentam, é disponibilizada para a consulta no endereço www.tcu.gov.br/acordaos, além de esclarecer que, caso requerido, o TCU poderá fornecer, sem custos, as correspondentes cópias de forma impressa."
É o relatório.

8.1. Fernando Pereira Neto de Castro Montenegro (OAB/PE 16.789) e outros, representando Administração Regional do Senac no Estado de Pernambuco.  
8.2. Glebson Franklin Siqueira Brito (OAB/PE 27.800), representando Administração Regional do Senac no Estado de Pernambuco e Valéria Peregrino Fernandes.

Procurador Júlio Marcelo de Oliveira.

PRESTAÇÃO DE CONTAS. ADMINISTRAÇÃO REGIONAL DO SENAC NO ESTADO DE PERNAMBUCO. EXERCÍCIO DE 2015. CONTRATAÇÃO IRREGULAR DE PESSOAL. AUSÊNCIA DE PROCESSO SELETIVO. AUDIÊNCIA. REJEIÇÃO DAS RAZÕES DE JUSTIFICATIVA. CONTAS IRREGULARES DA DIRETORA REGIONAL. MULTA. TRANCAMENTO DAS CONTAS DO PRESIDENTE DO CONSELHO REGIONAL, SEM JULGAMENTO DE MÉRITO, COM BASE NO ART. 212 DO RI/TCU, ANTE SEU FALECIMENTO. CONTAS REGULARES COM RESSALVA DOS DEMAIS MEMBROS DO CONSELHO REGIONAL. CONTAS REGULARES DA DIRETORA REGIONAL SUBSTITUTA. SOBRESTAMENTO DAS CONTAS DO PRESIDENTE SUBSTITUTO DO CONSELHO REGIONAL. DETERMINAÇÃO DE AUDIÊNCIA. ANULAÇÃO DOS CONTRATOS DE TRABALHO.

PRESTAÇÃO DE CONTAS (PC)

Secretaria de Controle Externo do Desenvolvimento Econômico (SecexDesenvolvimento).

Cuidam os autos da prestação de contas da Administração Regional do Serviço Nacional de Aprendizagem Comercial no Estado de Pernambuco (Senac/PE) relativa ao exercício de 2015. 
O órgão de controle interno concluiu pela regularidade com ressalva das contas da Sra. Valéria Peregrino Fernandes, diretora regional do Senac/PE, em razão da impropriedade tratada no item 3.2.1.1 do relatório de auditoria de gestão, que considerou que 78 admissões (57% do total de empregados admitidos em 2015) estavam em desacordo com o regulamento da entidade, devido à não realização de processos seletivos.
A antiga Secretaria de Controle Externo em Pernambuco (Secex-PE) , em instrução inicial, propôs que as contas da diretora regional fossem julgadas regulares com ressalva, dando-lhe quitação, e regulares as dos demais responsáveis[footnoteRef:2]. [2:  Peça 10.] 
O procurador Júlio Marcelo de Oliveira, representando o MP/TCU, divergiu do encaminhamento, por entender que a ocorrência não poderia ser considerada apenas falha de natureza formal, e sim ilícito de elevada gravidade. Propôs, assim, fosse determinado ao Senac/PE a instauração de procedimento visando à anulação das 78 contratações irregulares, assim como a audiência da responsável, para que apresentasse razões de justificativa a este Tribunal[footnoteRef:3]. [3:  Peça 13.] 
Aquiesci à medida saneadora indicada pelo MP/TCU e considerei que as demais questões em discussão deveriam ser tratadas por ocasião da apreciação de mérito das contas. A Sra. Valéria Peregrino Fernandes foi instada, portanto, a apresentar razões de justificativa para a seguinte irregularidade[footnoteRef:4]: [4:  Peça 16.] 
"- admissão de 78 empregados realizados no exercício de 2015, sem a realização de prévio processo seletivo, em contrariedade ao Regulamento do Senac, que disciplina essa matéria (Resolução 1018/2015) e com afronta aos princípios da legalidade, da impessoalidade, da moralidade, da isonomia, da eficiência e da publicidade e também em desacordo com o entendimento consolidado do TCU, consoante revelam vários julgados, entre os quais os Acórdão 2606/2008-TCU-Plenário, 3906/2008-TCU-2ª Câmara, 2024/2013-TCU-1ª Câmara, 3561/2014-TCU-1ª Câmara, 1735/2017- TCU-1ª Câmara e 4222/2017-TCU-1ª Câmara."
A extinta Secretaria de Controle Externo do Trabalho e Entidades Paraestatais (SecexTrabalho) , unidade que deu prosseguimento ao processo, examinou os argumentos apresentados e propôs rejeitar as razões de justificativa da responsável, julgar irregulares suas contas e aplicar-lhe a multa do art. 58, I, da Lei 8.443/1992, bem como julgar regulares com ressalva as contas do Sr. Josias Silva de Albuquerque, presidente do conselho regional, e regulares as contas dos demais responsáveis arrolados nos autos.
Propôs, ainda, determinar ao Senac/PE que promovesse a anulação dos atos de admissão irregulares remanescentes, por estarem em desacordo com o regulamento do Senac (Resolução 1.018/2015) , afrontarem os princípios da legalidade, da impessoalidade, da moralidade, da isonomia, da eficiência e da publicidade, e por infringirem a jurisprudência deste Tribunal[footnoteRef:5]. [5:  Peça 20.] 
Desta feita, o MP/TCU anuiu às conclusões da SecexTrabalho[footnoteRef:6], endossando também a proposta de determinação ao Senac/PE para anulação dos atos de admissão irregulares. [6:  Peça 23.] 
No entanto, por meio do despacho à peça 105, ponderei que, nos termos do art. 25, "n", do Decreto 61.843/1967, que aprovou o regulamento do Senac, as admissões de servidores da entidade deveriam ser referendadas pelo seu conselho regional:
"Art. 25. Ao Conselho Regional (CR) compete:
 (...) 
n) aprovar as instruções padrão para os concursos e referendar as admissões de servidores e as designações para as funções de confiança e para os cargos de contrato especial;"
Ao presidente daquele colegiado, cargo ocupado à época pelo Sr. Josias Silva de Albuquerque, competia, nos termos do art. 28, II, "g", do regulamento do Senac, "admitir, ad referendum do CR [conselho regional], os servidores da AR [administração regional], promovê-los e demiti-los".
Destarte, julguei que os membros do conselho regional que referendaram as admissões irregulares também deveriam ser chamados em audiência. Além disso, a unidade instrutiva deveria considerar em sua análise os novos documentos de defesa acostada às peças 27 a 104 pela Sra. Valéria Peregrino Fernandes, quando o processo já se encontrava em meu gabinete.
Em resposta às diligências efetuadas pela SecexTrabalho, o Senac/PE juntou aos autos a certidão de óbito do Sr. Josias Silva de Albuquerque, presidente do conselho regional no exercício sob exame, falecido em 2/2/2019, e as portarias de admissão dos funcionários que teriam sido efetivados pela entidade.
Com a reformulação da estrutura organizacional deste Tribunal, a Secretaria de Controle Externo do Desenvolvimento Econômico (SecexDesenvolvimento) passou a ser a unidade instrutiva responsável pela condução do processo. Assim, a secretaria analisou a documentação apresentada, em conjunto com os novos elementos de defesa que haviam sido acostados pela Sra. Valéria Peregrino Fernandes, retornando os autos ao meu gabinete com a seguinte proposta de mérito[footnoteRef:7]: [7:  Peça 212, p. 14-15.] 
"47.1. rejeitar as razões de justificativa apresentadas pela Sra. Valéria Peregrino Fernandes (...) ;
47.2. julgar irregulares as contas da Sra. Valéria Peregrino Fernandes (...) ;
47.3. aplicar à Sra. Valéria Peregrino Fernandes a multa prevista no art. 58, inciso I, da Lei 8.443/1992, c/c o art. 268, inciso I do Regimento Interno (...) ;
 (...) 
47.6. julgar regulares com ressalva, na condição de presidente do Conselho Regional em exercício, as contas dos Srs. Frederico Penna Leal (...) , Bernardo Peixoto dos Santos Oliveira Sobrinho (...) e Rudi Marcos Maggioni (...) ; 
47.7. julgar regulares as contas dos demais responsáveis (...) ;
47.8. considerar as contas do Sr. Josias Silva de Albuquerque (...) iliquidáveis, com consequente trancamento das contas, nos termos dos arts. 20 e 21 da Lei nº 8.443/1992, c/c art. 211 do Regimento Interno/TCU;
47.9. manter a admissão dos treze servidores remanescentes em face da respectiva homologação pelo conselho regional e por não haver indícios de que tenham contribuído com a prática do ato irregular;
 (...) "
II
A irregularidade que ensejou a audiência da Sra. Valéria Peregrino Fernandes refere-se à contratação de empregados sem a realização do devidoe processo seletivo, em desacordo com o regulamento de pessoal do Senac e com aos princípios constitucionais referidos no art. 37 da Constituição Federal.
A responsável alega, em essência, que as contratações questionadas foram submetidas a rigoroso critério de seleção, por meio de análise de currículos e de entrevistas, efetivadas após o cadastramento no portal Senac, link "Trabalhe Conosco", com a cautela de manter a publicidade e a imparcialidade dos atos.
Por outro lado, argumenta que não detinha competência legal para proceder às contratações, exclusiva do presidente do conselho regional, devendo os atos de admissão serem referendados por aquele colegiado.
As razões de justificativa apresentadas, no entanto, são insuficientes para afastar o juízo pela irregularidade de suas contas, conforme análise empreendida pela SecexTrabalho[footnoteRef:8]: [8:  Peça 20, p. 7-8.] 
"19.	As justificativas apresentadas pela responsável tem como coluna mestra a alegação de que todas as contratações ora questionadas foram submetidas a rigoroso critério de seleção, por meio de análise curricular, entrevistas e, em alguns casos, provas práticas, conforme dita o art. 13 da Resolução Senac 1018/2015:
'Art. 13. Seleção é a fase do processo referente à análise e à avaliação das competências dos candidatos, considerando dois ou mais procedimentos, tais como: análise curricular, provas de conhecimentos, provas técnicas, provas práticas, testes, dinâmicas de grupo e entrevistas.
§ 1 º - Os procedimentos e os critérios de avaliação deverão ser adequados ao perfil exigido pelo cargo e previamente informados ao candidato. 
§2º - Não poderão ser aplicados procedimentos nem critérios diferenciados entre os candidatos participantes do mesmo processo seletivo. 
§3º - Poderá ser utilizada a tecnologia como meio de aplicação dos procedimentos, tendo em vista a capilaridade da Entidade, possibilitando a participação virtual do candidato.'
20.	Também recorre à alegação de que a especialidade e conhecimento técnico das atividades dos Serviços Sociais Autônomos, conforme inciso III do art. 14 da Resolução Senac 1018/2015, dispensariam o processo seletivo: 
'Art. 14. O preenchimento de vagas independerá da realização de processo seletivo nos seguintes casos:
I, Nas contratações destinadas a preencher cargos/funções de confiança; 
II. Nos casos de urgência para o atendimento de situações comprovadamente imprevisíveis, em que não haja tempo hábil para se realizar o processo seletivo, ficando esse contrato limitado a 6 (seis) meses de duração ou até a conclusão do processo seletivo, o que ocorrer primeiro; 
III. Na contratação de profissional de notória especialização, assim entendido aquele cujo conhecimento específico dos serviços sociais autônomos ou conceito no campo de sua especialidade, decorrente de desempenho anterior, estudos, experiências, publicações, permita inferir que o seu trabalho é o mais adequado ao pleno desempenho das funções a serem exercidas;
IV. Nos casos em que o processo de recrutamento ou de seleção não for suficiente para o atingimento da cota de pessoas com deficiência exigida em lei. (...) 
Parágrafo único - As contratações previstas nos incisos II, III e IV serão precedidas de justificativas circunstanciadas e da autorização do Gestor competente. (Redação alterada pela Resolução Sesc 1296/2015 e Senac n.° 1018/2015) .' (grifo nosso) 
21.	Ora, o que restou esquecido pela responsável é o disposto nos artigos a seguir reproduzidos, todos da mencionada resolução:
'Art. 2.°- O processo seletivo tem por objetivo atender à necessidade de serviço e selecionar profissionais qualificados, observado o padrão de mercado e a busca pela eficiência da Entidade, sendo vedada, em obediência aos princípios da moralidade e da impessoalidade, a ocorrência de práticas como nepotismo, tráfico de influência, apadrinhamento, troca de favores, bem como as discriminações previstas no art. 1° da Constituição Federal.
Art. 3.°- Toda contratação de empregados será precedida de processo seletivo, ressalvadas as hipóteses previstas neste Regulamento.
Art. 4.°- O processo seletivo será composto por duas etapas, uma de recrutamento e outra de seleção propriamente dita.' 	
22.	Assim, o que se questiona nas admissões eleitas como irregulares nestes autos é a ausência do processo de recrutamento, conforme disposto no capítulo V da Resolução 1018/2015, por meio do qual se busca dar ampla publicidade aos processos de admissão do Senac, isto é, o processo seletivo só se efetiva quando ocorrem o recrutamento e a seleção, ressalvadas as hipóteses previstas no art. 14.
23.	Por conseguinte, a justificativa apresentada pela responsável de que foram observados os ritos indicados somente no art. 13 não pode ser acolhida, haja vista que nenhuma das admissões se insere na alegada notória especialização, dada a natureza dos cargos ocupados, conforme disposto no inciso III do art. 14. Corrobora tal entendimento que sequer foram apresentadas, se fosse o caso, as justificativas indicadas no parágrafo único do mencionado artigo."
Acompanho as conclusões da unidade instrutora.
No recurso extraordinário 789.874/DF, de relatoria do ministro Teori Zavascki, ficou assentado que os serviços sociais autônomos não se submetem ao princípio do concurso público a que se refere o art. 37, II, da Constituição Federal, e, sim, ao regime jurídico definido na legislação instituidora.  Embora a supracitada decisão se refira à desnecessidade de recrutamento de pessoal com base em concurso público, o voto de Sua Excelência foi preciso ao destacar que:
"9. Cumpre enfatizar, finalmente, que a não obrigatoriedade de submissão das entidades do Sistema 'S' aos ditames do art. 37, notadamente ao seu inciso II, da Constituição, não exime essas entidades de manter um padrão de objetividade e eficiência na contratação e nos gastos com seu pessoal. Essa exigência constitui requisito de legitimidade da aplicação dos recursos que arrecadam para a manutenção de sua finalidade social. Justamente em virtude disso, cumpre ao Tribunal de Contas da União, no exercício da sua atividade fiscalizatória, exercer controle sobre a manutenção desse padrão de legitimidade, determinando, se for o caso, as providências necessárias para coibir eventuais distorções ou irregularidades."
 A contratação de empregados em desacordo com o regulamento interno dos serviços sociais autônomos, constitui irregularidade que esta Corte tem considerado não apenas como ensejadora de ressalvas, mas suficientemente graves a ensejar o julgamento pela irregularidade das contas, a exemplo dos Acórdão 2606/2008-TCU-Plenário[footnoteRef:9] (Sesc/PI) , 3906/2008-TCU-2ª Câmara[footnoteRef:10] (Sesc/AP) , 2024/2013-TCU-1ª Câmara[footnoteRef:11] (Sebrae/RO) , 3561/2014-TCU-1ª Câmara[footnoteRef:12] (Senar/PI) e 1735/2017-TCU-1ª Câmara[footnoteRef:13] (Sesc/RR) . [9:  Relator ministro Aroldo Cedraz.]  [10:  Relator ministro-substituto Augusto Sherman, mantido pelo Acórdão 3133/2009-TCU-Segunda Câmara, relator ministro Aroldo Cedraz. ]  [11:  Relator ministro José Múcio Monteiro, mantido pelos Acórdão 4306/2014-TCU-Primeira Câmara e 6305/2014-TCU-1ª Câmara, relator ministro Walton Alencar Rodrigues.]  [12:  Relator ministro-substituto Augusto Sherman, mantido pelo Acórdão 3437/2015-TCU-Primeira Câmara, relator ministro José Múcio Monteiro.]  [13:  Relator ministro-substituto Augusto Sherman.] 
Menciono ainda o Acórdão 15718/2018-TCU-Primeira Câmara, de minha relatoria, que tratou de situação análoga, observada na Administração Regional do Senac no Estado da Paraíba (Senac/PB) , ocasião em que as contas da diretora regional, relativas ao exercício de 2015, foram julgadas irregulares pela contratação indevida de pessoal sem a realização de processo seletivo[footnoteRef:14]. [14:  O recurso de reconsideração interposto pela responsável teve seu provimento negado pelos Acórdão 3499/2021-TCU-Primeira Câmara e 6562/2021-TCU-1ª Câmara, relatados pelo ministro Benjamin Zymler, mantendo-se inalterado o Acórdão 15718/2018-TCU-Primeira Câmara.] 
A Resolução Senac 1.018/2015, que instituiu normas gerais sobre o processo seletivo para contratação, no âmbito do Senac, de empregados regidos pelas leis trabalhistas, não faz distinção entre admissões temporárias ou efetivas, estabelecendo que todas as contratações devem se submeter ao regramento estabelecido naquele regulamento, ressalvadas as hipóteses ali indicadas.
Com relação ao argumento apresentado pela responsável no sentido de que não detinha competência legal para proceder às contratações ora questionadas, que seria exclusiva do presidente do conselho regional, não há como acolher suas razões de justificativa.
Conforme analisou a SecexDesenvolvimento, embora não tenha sido responsável pessoalmente pela assinatura dos contratos de trabalho, era de competência da diretora regional propor a admissão de servidores[footnoteRef:15]: [15:  Peça 212, p. 12-13.] 
"36.	Os novos elementos de defesa ora apresentados têm, como coluna mestre, demonstrar que a Sra. Valéria não detinha a competência legal para proceder as contratações ora questionadas, eis que tal competência é exclusiva do presidente do conselho regional, cujos atos de admissão devem ser posteriormente referendados pelos membros do conselho regional.
37.	Para tanto, remete ao Regulamento do Senac, que disciplina, dentre outras, a competência do diretor regional, citando, especificamente, a alínea 'b' do inciso IV do art. 28. Desse modo, cabe reproduzir o mencionado inciso, incluindo as competências do Diretor Regional insertas na alínea 'a':
'Art. 28 - Além das atribuições, explícita ou implicitamente cometidas neste Regulamento, compete: 
 (...) 
 IV - Ao Diretor-Geral do DR: 
a) organizar, dirigir e fiscalizar os serviços do órgão a seu cargo, baixando as necessárias instruções;
b) propor a admissão, demissão e promoção dos servidores, fixar sua lotação, consignarlhes elogios e aplicar-lhes penas disciplinares;
	(...) '
38.	Ora, resta claro que compete ao diretor regional, dentre outras, organizar, dirigir e fiscalizar os serviços da entidade e propor a admissão de servidores. Desse modo, apesar da Sra. Valéria não ter firmado os contratos de admissão, propôs que se admitissem 78 servidores, cujas contratações foram efetivadas sem a previa seleção exigida na Resolução 1018/2015 do Senac.
39.	Na sequência, diante das competências insertas na alínea 'a', caberia à Sra. Diretora Regional agir no sentido de organizar os respectivos processos seletivos, dentro das imposições previstas na Resolução 1018/2015 do Senac. Porém tal fato não ocorreu, resultando na expressiva quantidade de admissões ocorridas em 2015 (57% das admissões conforme apurado pela CGU) sem a precedente seleção pública.
40.	Considere-se ainda que a Sra. Valéria constou como testemunha nos contratos juntados às peças 114, 122, 123, 127, 128, 130, 133, 136 e 190."
A Sra. Valéria Peregrino Fernandes também compunha o conselho regional do Senac/PE (art. 22, VII, do Regulamento do Senac) , que detinha a competência de impugnar os contratos de trabalho celebrados pelo presidente do colegiado, o que é mais um elemento a ser considerado em sua responsabilização.
Por conseguinte, considerando os fatos e as análises reportadas na instrução e os precedentes deste Tribunal, rejeito as razões de justificativa da Sra. Valéria Peregrino Fernandes, na linha proposta pela SecexDesenvolvimento e pelo MP/TCU, de modo que suas contas devem ser julgadas irregulares, com a aplicação da multa prevista no art. 58, I, da Lei 8.443/1992.
III
A unidade instrutiva, após a realização de diligência, e a partir da documentação acostada aos autos, consignou que as admissões dos empregados sem base no devido processo seletivo foram referendadas pelo Sr. Josias Silva de Albuquerque, hoje falecido, e que ocupava, à época, a presidência do conselho regional do Senac/PE.
Transcrevo trecho da instrução[footnoteRef:16]: [16:  Peça 212, p. 9-10.] 
"25.	Há que se recordar que o cerne da questão foi a expressiva quantidade de admissões ocorridas em 2015 (57% das admissões conforme apurado pela CGU) sem a precedente seleção pública. 
26.	A norma trazida aos autos à peça 27, que trata dos novos elementos de defesa apresentados pela Sra. Valéria Peregrino Fernandes, e que provocou a inclusão do presidente do conselho regional e demais conselheiros no rol de responsáveis a serem ouvidos em audiência, foi embasada no Regulamento do Senac, instituído pelo Decreto 61.843/1967, que assim dispõe:
'Art. 28 - Além das atribuições, explícita ou implicitamente cometidas neste Regulamento, compete: 
 (...) 
II - Ao Presidente do CR:
 (...) 
g) admitir, 'ad referendum' do CR, os servidores da AR, promovê-los e demiti-los, bem como, fixar a época de férias, conceder licenças e julgar, em grau de recurso, a aplicação de penas disciplinares;'   
27.	Vê-se que a mencionada norma não faz distinção entre admissões temporárias ou efetivas. Assim, todas deveriam se submeter ao regramento estabelecido no Regulamento do Senac. De tal modo, para atender ao Despacho do Ministro-Relator (...) , caberia ouvir em audiência apenas o Presidente do Conselho Regional, Sr. Josias Silva de Albuquerque, pois os demais membros do conselho não participaram do processo das contratações irregulares.
28.	Reforça tal entendimento que dos 77 contratos de admissão formalizados sem prévia seleção pública (...) , 64 deles (83%) foram assinados pelo Sr. Josias na condição de Presidente do Conselho Regional, e os demais por presidentes em exercício: oito pelo Sr. Frederico Penna Leal (...) ; quatro pelo Sr. Bernardo Peixoto dos Santos Oliveira Sobrinho (...) e um pelo Sr. Rudi Marcos Maggioni (...) . 
29.	Todavia, o Sr. Josias Silva de Albuquerque faleceu aos 2/2/2019, conforme atestado de óbito juntado à peça 200. Neste caso, há que se propor que as suas contas sejam consideradas iliquidáveis com o consequente trancamento, nos termos dos arts. 20 e 21 da Lei 8.443/1992, c/c art. 211 do Regimento Interno/TCU, a exemplo do decidido no Acórdão 2393/2021-TCU-Primeira Câmara, de relatoria do Ministro Augusto Sherman Cavalcanti.
30.	Quanto aos Srs. Frederico Penna Leal, Bernardo Peixoto dos Santos Oliveira Sobrinho e Rudi Marcos Maggioni há que se propor que suas contas sejam julgadas regulares com ressalva, por força de terem firmado contratos de admissão sem que fossem precedidos de seleção pública, o que contraria o Regulamento do Senac (Resolução 1018/2015) . 
31,	Depreende-se suficiente a proposta de julgamento das contas desses responsáveis pela regularidade com ressalva pelo fato de terem atuado, em substituição, em apenas 17% das contratações. Conforme já comentado, o que caracterizou a irregularidade levantada pela CGU foi a expressiva quantidade de contratações irregulares, tendo os presentes responsáveis contribuído individualmente de forma reduzida em comparação com a Diretora Regional do Senac/PE e o Presidente do Conselho Regional titular."
A secretaria aponta que 83% das contratações irregulares foram referendadas pelo Sr. Josias Silva de Albuquerque. No entanto, em razão de seu falecimento, propõe que suas contas sejam consideradas iliquidáveis, com o consequente trancamento, nos termos dos arts. 20 e 21 da Lei 8.443/1992, c/c o art. 211 do RI/TCU.
O MP/TCU, por sua vez, manifesta-se no sentido de que as contas do responsável sejam arquivadas, sem julgamento de mérito, por ausência de pressupostos para o desenvolvimento válido e regular do processo, com base no art. 212 do RI/TCU.
O Sr. Josias Silva de Albuquerque faleceu em 2/2/2019, antes, portanto, da audiência por mim determinada, em 12/12/2019. Desse modo, o melhor encaminhamento a ser dado seja é arquivamento das contas do responsável, sem julgamento de mérito, com base no art. 212 do RI/TCU, conforme o parecer do MP/TCU.
Diferente é a situação do Sr. Frederico Penna Leal, presidente substituto do conselho regional, e responsável pela contratação de dezesseis empregados sem processo seletivo em 2015, sete dos quais permanecem laborando no Senac/PE até os dias atuais[footnoteRef:17]. Nesse caso, acolho a proposição do MP/TCU no sentido de que suas contas sejam sobrestadas, até que lhe seja devidamente oportunizado o exercício do contraditório e da ampla defesa, mediante a audiência correspondente. [17:  Conforme informações registradas na peça 201.] 
Com relação aos Srs. Bernardo Peixoto dos Santos Oliveira Sobrinho e Rudi Marcos Maggioni, igualmente presidentes substitutos do conselho regional, também adoto o entendimento esposado no parecer do MP/TCU, que anuiu ao encaminhamento da unidade instrutiva[footnoteRef:18]: [18:  Peça 215, p. 12.] 
" (...) Bernardo Peixoto dos Santos Oliveira Sobrinho foi responsável pela contratação irregular de 4 empregados. Por sua vez, Rudi Marcos Maggioni foi responsável pela contratação irregular de apenas 1 empregado.
Em relação a Bernardo Peixoto dos Santos Oliveira Sobrinho e Rudi Marcos Maggioni, o MP de Contas aquiesce à proposta da unidade técnica de que sejam julgadas regulares com ressalva suas contas, em razão do baixo quantitativo de contratos por eles assinados."
Ressalto que, de acordo com as informações dos autos[footnoteRef:19], os empregados cuja contratação foi referendada pelos Srs. Bernardo Peixoto dos Santos Oliveira Sobrinho e Rudi Marcos Maggioni já foram desligados do Senac/PE. [19:  Peça 201.] 
Por sua vez, com relação aos demais membros do conselho regional, divirjo da SecexDesenvolvimento e acolho o entendimento do MP/TCU, no sentido de também ser pertinente a aposição de ressalva às suas respectivas contas, tendo em vista terem se omitido em deliberar sobre os atos de admissão irregulares, conforme abaixo sintetizado[footnoteRef:20]: [20:  Peça 215, p. 13.] 
"No que tange aos membros do Conselho Regional do Senac/PE (Conselheiros) , verificase que, muito embora não tenham assinado os contratos de trabalho irregulares, omitiram-se no dever de deliberar sobre os atos de admissão, previsto no art. 25, alínea 'n', do Regulamento do Senac, aprovado pelo Decreto 61.843/1967, que dispõe (grifou-se) :
'Art. 25. Ao Conselho Regional (CR) compete:
 (...) 
 n) aprovar as instruções padrão para os concursos e referendar as admissão [sic] de servidores e as designações para as funções de confiança e para os cargos de contrato especial;'
Como observou a unidade técnica, a necessidade de referendo pelo Conselho Regional não está adstrita aos atos de efetivação de empregados contratados por tempo determinado. Pouco importa se era prática da instituição, 'há mais de 70 anos', que apenas os atos de efetivação fossem submetidos ao Conselho Regional, já que o Regulamento do Senac data de 1967 e deveria estar sendo cumprido desde então. Ademais, diversos dos contratos foram assinados por prazo indeterminado, de modo que a efetivação se deu no momento da própria contratação e, mesmo assim, não houve apreciação pelo Conselho Regional.
Portanto, por terem se omitido em exercer a atribuição prevista no art. 25, 'n', do Regulamento do Senac, os membros do Conselho Regional indicados no rol de responsáveis (...) merecem ter suas contas julgadas regulares com ressalva, são eles: Rudi Marcos Maggioni, Mauro Santos Nogueira, Cláudia Silva Santos, Tereza Cristina Ferreira de Souza, João Maria Lopes, José Carlos da Silva, João de Barros e Silva, Bernardo Peixoto dos Santos Oliveira Sobrinho, José Carlos da Silva, Joaquim de Castro Filho, Antônio Diogo dos Santos Filho, Ozeas Gomes da Silva, Milton Tavares de Melo Júnior, Alberes Haniery Patricio Lopes, Alex de Oliveira da Costa, Celso Jordão Cavalcanti e José Carlos de Santana.
Tivessem exercido a competência prevista no Regulamento do Senac, que não é meramente formal, pois tem caráter decisório, os membros do Conselho Regional poderiam ter estancado a prática irregular de admissão sem prévio processo seletivo."
IV
Resta, por fim, apreciar a proposta de determinação para que o Senac/PE proceda à anulação dos atos de admissão remanescentes realizados sem processo seletivo.
Dos 78 empregados irregularmente admitidos em 2015, treze deles, inicialmente contratados por prazo determinado, foram efetivados mediante portarias editadas pelo Sr. Josias Silva de Albuquerque [footnoteRef:21], e aprovadas pelo conselho regional em reuniões ordinárias[footnoteRef:22]. [21:  Portarias 239, 242, 254, 256, 260, 263 e 266, de 2016, e Portarias 40, 54, 56, 57, 80 e 81, de 2017.]  [22:  Atas da 1º, 4º, 5º e 6ª reuniões ordinárias, realizadas em 2017 (peças 203 a 206) .] 
A SecexDesenvolvimento, diferentemente da proposta expedida anteriormente pela antiga SecexTrabalho[footnoteRef:23], propõe que seja mantida a admissão dos referidos empregados[footnoteRef:24]: [23:  Peça 20.]  [24:  Peça 212, p. 13.] 
"45.	Quanto aos treze servidores remanescentes efetivados (peça 201) , diante (i) do tempo decorrido (mais de cinco anos) , (ii) de não haver indícios que contribuíram para suas contratações sem seleção prévia e (iii) da homologação das suas contratações pelo conselho regional, conforme atas juntadas às peças 203 a 206, de modo diverso do entendimento anterior, não há que se propor a anulação dos referidos atos. Haveria ainda o ônus das demissões e a possibilidade do enfrentamento de ações trabalhistas."
O MP/TCU observou que haveria, na realidade, dezenove empregados, contratados sem processo seletivo, com contratos de trabalho ativos. Além disso, divergiu da unidade instrutora, por considerar que os contratos de trabalho ainda em vigor padecem de vício insanável, o que demanda a adoção de providências imediatas para sua rescisão, respeitando-se o contraditório e a ampla defesa[footnoteRef:25]: [25:  Peça 212, p. 7-10.] 
"Providência semelhante já foi adotada pelo Tribunal em outros processos envolvendo entidades do Sistema 'S', a exemplo dos Acórdão 1914/2008-TCU-Segunda Câmara e 3.561/2014-1ª Câmara, transcritos parcialmente a seguir (grifou-se) :
'9.5. determinar ao Serviço de Apoio às Pequenas e Médias Empresas em Roraima - Sebrae/RR que:
9.5.1 adote providências no sentido de desligar os servidores contratados em desacordo com a IN/06/1999/Sebrae/RR, se ainda não o fez, e, doravante, passe a efetuar contratações de pessoal somente nos moldes estipulados por tal normativo, ou outro que venha substituí-lo; 
 (Acórdão 1914/2008-TCU-Segunda Câmara - TC Processo 010.738/2004-2) 
9.5. (...) fixar o prazo de 15 (quinze) dias para que o Senar/PI adote as providências necessárias ao exato cumprimento da Lei, no sentido de:
9.5.1. anular o Processo Seletivo atinente ao Edital 01/2010, bem como os atos dele decorrentes, uma vez que contrário aos princípios da publicidade, impessoalidade e isonomia;
9.5.2. rescindir, caso ainda em vigor, os contratos de trabalho firmados com os empregados (...) , em face de vícios no processo de contratação; 
 (Acórdão 3561/2014-TCU-Primeira Câmara - TC Processo 034.050/2011-6) '
Em outros processos que trataram de irregularidades na admissão de empregados ou no pagamento de verbas trabalhistas, esta Corte também determinou a adoção de medidas saneadoras, independentemente da possibilidade de a entidade jurisdicionada vir a sofrer eventuais ações trabalhistas ou ter que arcar com custos rescisórios. É o caso dos seguintes precedentes (grifos acrescidos) :
'9.2. determinar à Agência de Promoção de Exportações do Brasil - Apex-Brasil que:
 (...) 
9.2.2. realize, no prazo de 180 (cento e oitenta) dias a contar da assinatura do contrato de gestão com o MDIC, nova contratação de pessoal, observados os princípios da legalidade, impessoalidade, moralidade, publicidade e isonomia e as diretrizes fixadas no contrato de gestão, com vistas a substituir o pessoal contratado irregularmente, sem o respaldo contratual; (Acórdão 119/2006-TCU-Plenário - TC Processo 021.002/2005-8) 
9.1 - determinar aos entes abaixo relacionados (...) que:
9.1.1 - no prazo de 60 (sessenta) dias, instaurem procedimentos tendentes a promover a anulação dos contratos de trabalho dos empregados a seguir indicados, por terem sido contratados sem concurso público, após 18/05/2001, marco temporal correspondente à data da publicação do julgamento pelo E. STF, do MS-21.797-9, no Diário de Justiça, conforme entendimento exarado no Acórdão 1212/2004-TCU-Segunda Câmara - TCU, e mantido pelo Acórdão 845/2006-TCU-Segunda Câmara:
- CONSELHO REGIONAL DE ENFERMAGEM DE ALAGOAS -COREN/AL:
 (...) 
- CONSELHO REGIONAL DE FARMÁCIA DE ALAGOAS - CRF/AL:
 (...) 
- CONSELHO REGIONAL DE TÉCNICOS EM RADIOLOGIA EM ALAGOAS:
 (...) 
- CONSELHO REGIONAL DE PROFISSIONAIS DE RELAÇÕES PÚBLICAS DE ALAGOAS:
 (...) 
- CONSELHO REGIONAL DE REPRESENTANTES COMERCIAIS DE ALAGOAS:
 (...) 
 (Acórdão 1263/2006-TCU-Plenário - TC Processo 015.781/2005-4) 
9.1. determinar ao Conselho Regional de Farmácia do Estado da Bahia - CRF/BA que:
9.1.1. adote, no prazo de 60 (sessenta) dias, a contar da ciência deste Acórdão, medidas para a rescisão dos contratos ilegalmente firmados após 18/5/2001, uma vez que suas admissões não observaram o disposto no art. 37, caput e inciso II, da Constituição Federal, e na Súmula 231 de jurisprudência deste Tribunal (...) ;
 (...) 
 (Acórdão 1619/2011-TCU-Plenário - TC Processo 007.988/2008-9) 
9.3.2. determinar ao Serviço Social do Comércio - Administração Regional no Estado de Rondônia (Sesc/RO) que:
9.3.2.1. no prazo de 60 (sessenta) dias, a contar da ciência deste Acórdão, adote as providências necessárias com vistas à regularização das situações dos seguintes empregados:
 (...) 
 (Acórdão 11516/2016-TCU-Segunda Câmara - TC Processo 013.171/2012-7) 
9.2. determinar à Companhia Nacional de Abastecimento que:
9.2.1. no prazo de até 30 (trinta) dias, contados da ciência desta decisão, adote providências para anular a incorporação de função dos 356 empregados relacionados à peça 18 dos autos, bem como de outros que porventura se encontrem em situação similar (...) ;
 (...) 
9.2.3. garanta o exercício do contraditório e da ampla defesa aos empregados eventualmente atingidos com as determinações contidas nos precedentes subitens 9.2.1 e 9.2.2, previamente à implementação das medidas que lhes afetem diretamente; 
 (Acórdão 2129/2018-TCU-Plenário - TC Processo 005.903/2015-7) 
9.6. determinar ao Conselho Regional de Corretores de Imóveis 19ª Região (MT) que:
9.6.1. adote, no prazo de 120 (cento e vinte) dias a contar da ciência desta deliberação, as medidas administrativas que se fizerem necessárias para a anulação do processo seletivo 1/2013 e, por consequência, dos contratos de trabalho dele decorrentes, devido à ausência de publicidade do respectivo edital (...) ; 
 (...) 
 (Acórdão 12643/2018-TCU-Primeira Câmara - TC Processo 020.282/2016-8) '
Assim, ao ver do MP de Contas, não deve ser acolhida a proposta da unidade técnica de 'manter a admissão dos treze servidores remanescentes em face da respectiva homologação pelo conselho regional e por não haver indícios de que tenham contribuído com a prática do ato irregular'. Pelo contrário, deve ser determinada a adoção de providências imediatas para a rescisão dos contratos, na linha dos precedentes acima mencionados.
Este Tribunal não pode deixar de exercer suas prerrogativas constitucionais, determinando a correção das irregularidades identificadas, por receio de que sejam propostas eventuais ações trabalhistas ou de que surjam passivos trabalhistas. Nesse sentido, cite-se o seguinte trecho do voto condutor do Acórdão 2814/2020-TCU-Plenário (TC Processo 005.903/2015-7) , proferido pelo Ministro Walton Alencar Rodrigues:
'Despiciendas, inteiramente, as alegações sobre o TCU ocasionar passivos trabalhistas. Admiti-las significa assumir que esta Corte, por sua própria atuação fiscalizatória, pode causar danos, ou seja, causar danos pelo cumprimento do seu dever. Em decorrência, deveria deixar de exercer suas competências constitucionais, mesmo diante de atos flagrantemente ilegais, em razão da possibilidade de a Justiça do Trabalho decidir de forma controversa, o que carece totalmente tanto de juridicidade, como de lógica e razoabilidade. Ademais, a concretização de passivos é absolutamente incerta, pois depende de os interessados acionarem o Poder Judiciário e das análises e conclusões obtidas pelos magistrados, que se presumem em consonância com a lei e com o interesse público.'
Ressalte-se que, na mesma deliberação, constou a seguinte determinação:
'9.2. ordenar à Secretaria de Fiscalização de Pessoal do Tribunal de Contas da União que acompanhe o desdobramento de eventuais ações judiciais acerca das incorporações de funções concedidas pela Companhia Nacional de Abastecimento (Conab) e, em caso de decisões favoráveis, instaure as correspondentes tomadas de contas especiais contra os gestores da empresa causadores do prejuízo ao Erário;'
Fica claro que não é o TCU o causador de eventuais passivos trabalhistas. O causador dos passivos, na realidade, é o gestor que agiu em contrariedade às normas vigentes, no caso, o art. 3º do Regulamento de Contratação de Empregados do Senac e o art. 41, caput, do Regulamento do Senac.
Quanto à alegação da unidade técnica de que já se passaram mais de 5 anos das admissões irregulares, entende-se que isso não constitui óbice à rescisão dos contratos de trabalho, pelos seguintes motivos:
a) a jurisprudência do TCU é no sentido de que o prazo decadencial previsto no art. 54 da Lei 9.784/1999 não se aplica aos processos de controle externo (Acórdão 44/2019-TCU-Plenário, 2.814/2020-Plenário e 8.206/2020-1ª Câmara) ;
b) 'não incide a decadência administrativa de que cuida o art. 54 da Lei 9.784/1999 em relação a atos administrativos flagrantemente inconstitucionais, a exemplo dos atos que implicam assunção de cargo público sem a prévia realização de concurso (art. 37, inciso II, da Constituição Federal) , como a ascensão funcional' (Acórdão 14536/2019-TCU-Primeira Câmara, Boletim de Jurisprudência 283, de 27/1/2020) ;
c) a efetivação irregular de 13 empregados foi consumada em 2017, ou seja, há menos de 5 anos.
Cumpre ressaltar que o presente processo de prestação de contas ordinária foi autuado em 21/12/2016, ou seja, há menos de 5 anos, sendo que seu mérito ainda não foi julgado em razão da realização de audiência e diligências, relacionadas justamente à irregularidade que ora se busca corrigir.
Sendo assim, o lapso temporal de 5 anos desde as admissões irregulares não pode servir de justificativa para que a entidade mantenha em seus quadros os empregados admitidos sem o devido processo seletivo."
Acolho as conclusões do MP/TCU. Os processos de admissão realizados pelo Senac/PE não podem ser considerados válidos, devendo a entidade, na forma proposta, adotar providências para a rescisão dos contratos de trabalho deles decorrentes, por não terem sido precedidos da devida realização de processo seletivo, ressaltando-se que a todos os envolvidos deve ser concedido direito ao contraditório e à ampla defesa.
Por fim, tenho que as demais informações e constatações da Controladoria-Geral da União (CGU) sobre a gestão da unidade auditada foram adequadamente abordadas pelo órgão de controle interno, por meio de recomendações destinadas a corrigir as fragilidades ou impropriedades identificadas, motivo pelo qual considero as providências suficientes.
Diante do exposto, manifesto-me pela aprovação do acórdão que ora submeto à apreciação deste Colegiado.
TCU, Sala das Sessões, em 28 de setembro de 2021.
Weder de Oliveira
Relator